ACORDAO-COMPLETO-2261097

ACÓRDÃO 1460/2019 ATA 23/2019 - PLENÁRIO

VISTOS, relatados e discutidos estes autos que cuidam de recurso de revisão interposto por Wigberto Ferreira Tartuce, ex-Secretário de Trabalho, Emprego e Renda do Distrito Federal, contra o Acórdão 1460/2008-TCU-Plenário;
ACORDAM os Ministros do Tribunal de Contas da União, reunidos em Sessão Plenária, ante as razões expostas pelo Relator e com fulcro no art. 35 da Lei 8.443/1992 c/c o art. 288 do RI/TCU, em:
9.1. conhecer do Recurso de Revisão para, no mérito, negar-lhe provimento;
9.2. dar ciência ao recorrente; e
9.3. arquivar os presentes autos.

Recurso de revisão interposto contra acórdão que julgou irregulares as contas do recorrente, condenando-o em débito, em face da inexecução total do contrato que teve por objeto a realização de projeto de formação profissional, no âmbito das ações relativas ao Plano Estadual de Qualificação (PEQ/DF), integrante do Programa Nacional de Qualificação do Trabalhador - Planfor.

Departamento de Qualificação - MTE.

3. Interessados/Responsáveis/Recorrentes:
3.1. Interessado: Departamento de Qualificação - MTE (37.115.367/0006-75)
3.2. Responsáveis: Ana Cristina de Aquino Cunha (XXX.109.111-XX); Centro de Ensino Unificado de Brasília - Ceub (00.059.857/0001-87); Cooperativa de Educadores (02.881.490/0001-08); Edilson Felipe Vasconcelos (XXX.504.231-XX); Edson Manoel da Conceição dos Santos (XXX.378.031-XX); Luis Claudio Lisboa de Almeida (XXX.076.181-XX); Marco Aurelio Rodrigues Malcher Lopes (XXX.494.351-XX); Marcus Vinícius Lisboa de Almeida (XXX.717.831-XX); Marise Ferreira Tartuce (XXX.619.351-XX); Mário Magalhães (XXX.740.701-XX); Raquel Villela Pedro (XXX.437.741-XX); Wigberto Ferreira Tartuce (XXX.296.071-XX)
3.3. Recorrente: Wigberto Ferreira Tartuce (XXX.296.071-XX).

13.1. Ministros presentes: José Mucio Monteiro (Presidente), Walton Alencar Rodrigues (Relator), Benjamin Zymler, Aroldo Cedraz, Raimundo Carreiro e Vital do Rêgo.
13.2. Ministros-Substitutos convocados: Augusto Sherman Cavalcanti e Marcos Bemquerer Costa.
13.3. Ministro-Substituto presente: André Luís de Carvalho.

WALTON ALENCAR RODRIGUES

Ministro Benjamin Zymler.

Inicio a parte expositiva desta deliberação com a transcrição da instrução peça 159, produzida por AUFC da Serur, que contou com a anuência do diretor da 4ª diretoria daquela unidade técnica.
"Trata-se de recurso de revisão interposto por Wigberto Ferreira Tartuce, ex-titular da Secretária de Trabalho, Emprego e Renda do DF (peças 147/149 e 158) , contra o Acórdão 1460/2008-TCU-Plenário (Peça 129, p.46/47) , transcrito na íntegra abaixo:
ACORDAM os Ministros do Tribunal de Contas da União, reunidos em Sessão do Plenário, ante as razões expostas pelo Relator, em:
9.1. rejeitar as alegações de defesa apresentadas pelos responsáveis Wigberto Ferreira Tartuce (CPF nº XXX.296.071-XX) e Marise Ferreira Tartuce (CPF nº XXX.619.351-XX) ;
9.2. acatar as alegações de defesa apresentadas pelo responsável Marcus Vinícius Lisboa de Almeida (CPF nº XXX.717.831-XX) , no que concerne a suas atividades como Chefe de Gabinete do titular da Seter, e não se manifestar de forma conclusiva sobre suas alegações de defesa relativas a sua atuação como executor técnico do Contrato CFP nº 26/1999, tendo em vista que o suposto inadimplemento desse contrato é objeto do TC nº Processo 003.129/2001-6, que ora tramita nesta Corte;
9.3. com fulcro nos artigos 1º; 16, II, e 18 da Lei nº 8.443/1992, julgar regulares com ressalvas as contas do responsável Marcus Vinícius Lisboa de Almeida (CPF nº XXX.717.831-XX) , na condição de Chefe de Gabinete do titular da Seter, dando-lhe quitação; 
9.4. com espeque nos artigos 1º; 16, III, 'c', e § 2º; 19, caput, e 23, inciso III, da Lei nº 8.443/1992, julgar irregulares as contas dos responsáveis Wigberto Ferreira Tartuce (CPF nº XXX.296.071-XX) , Marise Ferreira Tartuce (CPF nº XXX.619.351-XX) , Marco Aurélio Rodrigues Malcher Lopes (CPF nº XXX.494.351-XX) , Luis Cláudio Lisboa de Almeida (CPF nº XXX.076.181-XX) e Cooperativa de Educadores e Profissionais em Formação, Qualificação e Requalificação - Copede (CNPJ nº 02.881.490/0001-08) , condenando-os solidariamente ao pagamento de débito no valor histórico de R$ 648.960,00 (seiscentos e quarenta e oito mil, novecentos e sessenta reais) , atualizado monetariamente e acrescido dos juros de mora, calculados a partir de 27/10/1999 até a data do efetivo recolhimento, na forma prevista na legislação em vigor, fixando o prazo de quinze dias, a contar do recebimento da notificação, para que comprovem, perante o Tribunal, o recolhimento aos cofres do Fundo de Amparo ao Trabalhador - FAT da quantia devida, nos termos do artigo 214, inciso III, alínea 'a', do Regimento Interno do TCU;
9.5. autorizar, desde logo, nos termos do art. 28, II, da Lei nº 8.443/1992, a cobrança judicial das dívidas, caso não sejam atendidas as notificações;
9.6. encaminhar cópia deste Acórdão, bem como do Relatório e do Voto que o fundamentaram, à Procuradoria da República no Distrito Federal, com fulcro no § 3º do art. 16 da Lei nº 8.443/1992, para a adoção das providências que aquele órgão entender cabíveis;
9.7. encaminhar cópia deste Acórdão, bem como do Relatório e do Voto que o fundamentaram, ao Tribunal de Contas do Distrito Federal;
9.8. encaminhar cópia deste Acórdão, bem como do Relatório e do Voto que o fundamentaram, à 6ª Vara de Fazenda Pública do Distrito Federal, fazendo menção à Ação Popular nº 58.862-6/2000.
HISTÓRICO 
2.	Esta TCE foi instaurada em atendimento ao disposto na Decisão TCU- Plenário n° 1.112, de 13/12/2000. Referido Decisum foi adotado em virtude de terem sido detectados sérios indícios de malversação de recursos federais repassados ao Distrito Federal, no exercício de 1999, no âmbito do Programa Nacional de Qualificação do Trabalhador - Planfor. O Tribunal julgou necessário delimitar a extensão das responsabilidades dos agentes públicos e privados envolvidos, com vistas a promover o devido ressarcimento ao Erário e a aplicar as sanções cabíveis. Com esse desiderato, foram instauradas 42 TCEs, cuja instrução ficou a cargo da 5ª Secex.
3.	O Planfor foi composto por projetos e programas de educação profissional e por projetos especiais financiados com recursos do Fundo de Amparo ao Trabalhador - FAT, em consonância com as diretrizes fixadas pelo Conselho Deliberativo do FAT (Codefat) . A gestão do programa foi delegada à Secretaria de Políticas Públicas de Emprego do Ministério do Trabalho e Emprego (SPPE/MTE) , que o implementou por meio de convênios firmados com os governos estaduais e com entidades públicas ou privadas - as denominadas parcerias. Aos Estados e ao DF incumbiu apresentar, por intermédio de suas Secretarias de Trabalho, um Plano Estadual de Qualificação - PEQ.
4.	A SPPE/MTE, em 1999, repassou ao Governo do Distrito Federal a quantia de R$ 24.486.000,00 (vinte e quatro milhões, quatrocentos e oitenta e seis mil reais) , para a execução do PEQ apresentado por ocasião da aprovação do convênio MTE/Sefor/Codefat n° 005/1999 e de seu Termo Aditivo n° 01/1999, os quais previam o treinamento de 148.000 pessoas naquele exercício. A Seter/DF utilizou esses recursos para contratar, sem licitação, entidades selecionadas por uma Comissão de Habilitação em consonância com o disposto no Edital n° 02/1998.
5.	Foram identificadas irregularidades nos processos do PEQ/DF-1999, as quais vão desde a ausência de habilitação prévia das entidades contratadas até a liberação irregular de recursos, passando por falhas no acompanhamento da execução do contrato. Verificou-se, ainda, terem sido descumpridos a legislação aplicável e os termos editalícios e contratuais.
6.	Nesta assentada, cuida-se do Contrato PE/CFP n° 70/1999, firmado entre a Secretaria de Trabalho, Emprego e Renda do Distrito Federal - Seter/DF e a Cooperativa de Educadores e Profissionais em Formação, Qualificação e Requalificação - Copede, no valor total e histórico de R$ 648.960,00, tendo por objeto a realização de projeto de formação profissional, no âmbito das ações relativas ao PEQ/DF (peça 14, p.17/20) .
7.	O Tribunal, por meio do Acórdão 1460/2008-TCU-Plenário, condenou os responsáveis a ressarcir, solidariamente, a importância de R$ 648.960,00, em face da inexecução total do objeto contratado (vide itens 8 a 13 do voto condutor da supramencionada deliberação, peça 129, p.35) .
8.	Por meio do Acórdão 753/2010 (peça 131, p.59) , o Plenário deste Tribunal negou provimento aos recursos de reconsideração interpostos por Wigberto Ferreira Tartuce e Marise Ferreira Tartuce (peças 134/137) . 
9.	 Essa deliberação foi mantida (Acórdão 1329/2010-TCU-Plenário, peça 125, p.40) em sede de embargos de declaração opostos por Wigberto Ferreira Tartuce e Marise Ferreira Tartuce (peças 138/139) .
EXAME DE ADMISSIBILIDADE
10.	O Ministro Relator Walton Alencar admitiu o recurso de revisão, sem atribuir efeito suspensivo (peça 155) .
EXAME TÉCNICO
11.	Constitui objeto do recurso definir se:
	a) há comprovação da regular aplicação dos recursos;
	b) há responsabilidade do ex-Secretário da Seter, Wigberto Ferreira Tartuce, em relação à habilitação prévia das entidades contratadas e a seleção da Copede, por dispensa de licitação;
	c) há responsabilidade do ex-Secretário em relação à fiscalização do Contrato PE/CFP n° 70/1999 firmado entre a Seter/DF e a Copede; e
	d) o ex-Secretário pode ser responsabilizado por dano ao erário em decorrência de pagamentos por cursos não realizados. 
Da análise da aplicação dos recursos	
Argumentos
12.	O ex-Secretário alega que a Cooperativa de Educadores e Profissionais em Formação, Qualificação e Requalificação apresentou documentos que comprovam a regular execução dos cursos previstos em contrato e que não havia critérios objetivos para se aferir a comprovação da execução dos contratos, pois o art. 7º da Resolução 194/1998 do Codefat não distinguia as ações de ensino profissional, caracterizadas como cursos, treinamentos e outras formas de ensino presencial ou à distância (peça 147, p. 20) .
13.	Assevera que o TCU, com base em critérios subjetivos, entendeu pela inexecução do contrato pelo simples fato de os relatórios da Copede não terem sido apresentados da forma como esperava o Tribunal (peça 147, p.20) .
14.	Sustenta que a metodologia de cálculo, utilizada na apuração de débito, apresenta sérias limitações, carecendo do rigor técnico, além de não atender o art. 210, § 1°, inciso II, do RI/TCU, já que não resulta seguramente no real valor devido (peça 147, p.20/21) .
15.	Conclui, então, que não houve dano ao erário.
Análise
16.	O Tribunal entendeu que a Copede não comprovou a execução financeira do valor integral do contrato, razão pela qual imputou débito solidário no valor de R$ 648.960,00. 
17.	O dano ao erário foi explicitado no relatório que antecede a deliberação (peça 129, p.21/23) e no voto condutor do Ministro Benjamin Zymler (peça 129, p.35) , verbis:
 (...) 
b) a Copede comprometeu-se, por meio do projeto aprovado pela Seter (fls. 109 a 113 do vol. 1) , a ministrar cursos de qualificação profissional de manicure, pedicure, salgadeiro, copeiro, cabeleireiro, jardinagem, operador de micro, porteiro, auxiliar de serviços gerais, auxiliar administrativo e pizzaiolo, com carga horária total de 100 horas cada. Para os trabalhadores analfabetos, também seriam oferecidos cursos de alfabetização, perfazendo um total de 220 horas/aula (fls. 83 e 84 do vol. 1) . O projeto aprovado previa a qualificação de 3.000 trabalhadores ao custo de R$ 2,08 por hora/aula por aluno. O valor do contrato CFP nº 70/1999, celebrado pela Copede e pela SETER/DF, com vistas à execução do referido projeto, foi de R$ 648.960,00. Sua vigência foi da data de sua assinatura (11/11/1999) até o dia 15/12/1999;
c) conforme estabelecido no item 3.3 do Contrato nº 70/1999, o pagamento dos serviços executados pela contratada seria efetuado em três parcelas, até 10 dias após a liquidação da correspondente Nota Fiscal ou Fatura de Prestação de Serviços, devidamente atestada pelo executor do contrato. O pagamento da 1ª parcela ocorreria mediante a comprovação da disponibilidade do espaço físico e do material didático e da entrega da relação do corpo docente. Já o pagamento das 2ª e 3ª parcelas dependeria da apresentação dos relatórios que comprovassem a execução do objeto contratual. Aduz-se que, consoante o disposto no art. 16, parágrafo único, do Decreto nº 16.098/1994, que estabelece as Normas de Execução Orçamentária, Financeira e Contábil do Distrito Federal, no atestado de execução, deverá ser especificado, detalhadamente, o serviço executado, seu valor, sua localização e período em que foi realizado;
d) portanto, de acordo com o estabelecido contratualmente e nas normas vigentes, a entidade somente poderia receber os recursos financeiros após atender às exigências contratuais para iniciar a realização dos cursos e comprovar a execução do objeto avençado no contrato. Contudo, a contratada recebeu da SETER/DF os referidos recursos financeiros nas parcelas estabelecidas no Contrato CFP nº 70/1990, conforme o cronograma de liberação de recursos demonstrado a seguir:
CONTRATO             Data            OB/Siafem     Valor Nominal    Parcela Convênio
CFP nº 70/1999    07/12/1999       99OB34991    R$ 194.688,00      27/10/1999
                             15/12/1999       99OB36157    R$ 259.584,00      27/10/1999
                             15/12/1999       99OB36158    R$ 194.688,00      27/10/1999
                                 TOTAL GERAL                 R$ 648.960,00
e) a entidade recebeu a totalidade dos recursos previstos no contrato em tela dentro do respectivo período de vigência, Logo, a Copede estava obrigada contratualmente a executar em sua integralidade o projeto de formação profissional, ate 15/12/1999, quando se encerrava a vigência do referido contrato, salvo as alterações legais permitidas e devidamente justificadas. O UniCeub supervisionou 46 entidades, porem não obteve nenhum dado sobre a Copede. Nesse sentido, os Relatórios de Supervisão e Acompanhamento emitidos pelo UniCeub não fazem menção ou qualquer relata a respeito da Copede, não informando se esta instituição executou o objeto do contrato sob comento (vol. 8) . Diante das apurações feitas e das irregularidades constatadas nesta TCE, a unidade técnica propôs imputar debito no valor de R$ 648.960,00, referente a inexecução total do contrato CFP n ° 70/1999;
f) foram acostados aos presentes autos os Relatórios de Execução - Projeto Avança Brasília (fls. 141 a 146 do vol. 2) , de Execução - Cooperativa de Educadores (fl. 159 do vol. 2) e Final de Atividades (fls. 169 a 177 do vol. 2) , todos apresentados pela Copede. O primeiro informa, de maneira generalizada e sem qualquer detalhamento, a relação dos cursos, o número de vagas, a existência de 20 salas de aula e 2 laboratórios, que faziam parte da estrutura física disponibilizada, e de 25 alunos por turma. Entretanto, não foi especificada a localização das salas de aulas nem dos laboratórios ou as datas e horários dos cursos. Também não consta qualquer informação acerca da execução da carga-horaria, contrariamente ao que foi estabelecido no item 3.3 do contrato sob comento. No Relatório de Execução - Cooperativa de Educadores, a entidade somente informa ter concluído a 1ª fase do projeto, atingido a meta de 60% do total previsto e treinado 1.837 alunos nos cursos de alfabetização, jardineiro, salgadeiro, auxiliar de serviços gerais, auxiliar administrativo, porteiro, copeiro, manicure, pedicure, cabeleireiro, operador de micro e pizzaiolo. Uma vez que a referida informação não se encontra acompanhada de documentos que a comprovem, não é possível acatar como executada a meta parcial indicada no relatório;
g) no Relatório Final, referente ao mês de dezembro de 1999, foram disponibilizadas informações bastante sucintas e superficiais relativas a execução do contrato. Foi mencionado o endereço da entidade, os nomes dos cursos,  o número de treinandos em cada curso, a avaliação que os alunos fizeram dos cursos e as dificuldades encontradas pela entidade para formar turmas em decorrência de deficiências no cadastro dos treinandos. No entanto, o referido relatório não apresenta nome, assinatura, atesto ou qualquer identificação dos responsáveis por sua confecção;
h) a Copede, em atendimento às solicitações da Comissão de TCE instaurada pelo Ministério do Trabalho e Emprego - MTE, apresentou documentos visando comprovar a execução do objeto do contrato CFP nº 70/1999. Dentre os documentos apresentados, destacam-se as fichas de inscrição, que ou não possuem data ou estão com datas de abril e maio de 2000. Entre esses documentos, estão listas dos alunos, instrutores, localidade, endereço e período de execução dos cursos. Em consonância com essas listas, que foram apresentadas em formato de tabelas (fls. 193 a 203 do vol. 2) , teriam sido realizados apenas os cursos de Auxiliar Administrativo e Operador de Micro, para 3.042 alunos, em 121 turmas, nos turnos da manhã, tarde e noite. As aulas teriam sido ministradas no ano de 2000, conforme especificado abaixo:
	Quantidade de Turmas
	39
	22
	24
	28
	8

	Início
	17/04/2000
	22/04/2000
	22/05/2000
	10/05/2000
	8/05/2000

	Término
	23/05/2000
	31/05/2000
	26/06/2000
	13/06/2000
	12/06/2000

i) a Copede também forneceu ao MTE outras informações com o objetivo de comprovar a execução contratual, contidas em dois disquetes, que foram anexados a estes autos. Nesses disquetes, a entidade informou a lista dos estudantes, os nomes e endereços das turmas, as datas de início e término dos cursos. Também foi informado que cada turno de aula tinha 4 horas. Não há informação de quais cursos teriam sido realizados, apenas foi comunicado que o total de alunos treinados atingiu 3.216, distribuídos em 112 turmas, que essas teriam iniciado e terminado no ano de 2000, conforme tabela abaixo:
	Quantidade de Turmas
	40
	22
	25
	18
	7

	Início
	17/04/2000
	22/04/2000
	22/05/2000
	10/05/2000
	8/05/2000

	Término
	23/05/2000
	31/05/2000
	26/06/2000
	13/06/2000
	12/06/2000

j) a alegação de que todas as turmas teriam iniciado e terminado durante o ano de 2000 viola o disposto na cláusula 4 do Contrato nº 70/1999 (fl. 118 do vol. 1) , verbis: 'a vigência deste Contrato terá início na data de sua assinatura até 15/12/1999';
k) essa alegação contraria também as informações prestadas pela Copede nos relatórios referentes a execução contratual, anteriormente mencionados, nos quais foi informado que o treinamento das 3.000 pessoas teria ocorrido no ano de 1999;
l) nos volumes 3, 4, 5, 6 e 7, foram acostadas fichas de inscrição e listas de presença dos alunos dos cursos de Auxiliar Administrativo e Operador de Micro, especificando as turmas e o turno de cada turma, porém não informando a data em que teriam sido realizadas. Referidas listas apresentaram para cada turma, a freqüência dos alunos relativa a uma única semana ou a um único dia da semana. As turmas relacionadas nos referidos volumes foram comparadas com aquelas listadas nos dois disquetes de computador. Constatou-se serem as mesmas. Portanto, pôde-se concluir que todas as turmas constantes nos referidos volumes teriam sido realizadas nos meses de abril e maio do ano de 2000 e referem-se aos cursos de Auxiliar Administrativo e Operador de Micro;
m) a Copede apresentou dois Demonstrativos Financeiros (fls. 160 e 169 do vol. 1) , referentes ao mês de dezembro de 1999, que informam suas receitas e despesas. As receitas obtidas tiveram origem no recebimento das 1ª e 2ª parcelas do Contrato nº 70/1999, no valor de R$ 194.688,00 cada uma. As despesas realizadas referem-se aos seguintes itens: Pessoal e Encargos, Material didático/consumo, manutenção, transporte e seguro, totalizando o valor da parcela recebida. Entretanto, não constam nos autos documentos, tais como notas fiscais e faturas de prestação de serviços, que possam comprovar a realização dessas despesas. Logo, restou prejudicada a aceitação dessas despesas como efetivamente realizadas para atender à consecução do objeto do contrato ora em análise;
n) a entidade apresentou informações contraditórias e inconsistentes, quando anexou dois Demonstrativos Financeiros com o objetivo de comprovar a realização de despesas relativas à execução, no ano de 1999, dos cursos objeto do contrato em tela e ao informar que somente realizou os cursos de Auxiliar Administrativo e Operador de Micro nos meses de abril e maio do ano de 2000. Conforme especificado no contrato CFP nº 70/1999, o prazo para executar seu objeto ia de 11/11 a 15/12/1999. De acordo com o projeto aprovado pela Seter/DF (fls. 67 a 84 do vol. 1) , que foi o objeto desse contrato, a contratada deveria realizar os cursos de manicure, pedicure, salgadeiro, copeiro, cabeleireiro, jardinagem, operador de micro, porteiro, auxiliar de serviços gerais, auxiliar administrativo, pizzaiolo e de alfabetização. No entanto, somente constam nos autos informações de que teriam sido ministrados os cursos de Auxiliar Administrativo e Operador de Micro no ano 2000. Por via de conseqüência, as informações sobre a realização dos cursos de Auxiliar Administrativo e Operador de Micro, no ano de 2000, não podem ser aceitas como prova da execução do Contrato nº 70/1999. Assim, houve o descumprimento das Normas de Execução Orçamentária, Financeira e Contábil previstas no Decreto/GDF nº 16.098/94, da Lei 8.666/93 e do contrato 070-CFP/99, já que não foi comprovada a execução dos referidos cursos em 1999 pela entidade COPEDE conforme estabelecido no contrato;
o) além de todas as inconsistências e fragilidades dos elementos apresentados na tentativa de justificar as despesas, não constam nos autos documentos, como Notas Fiscais, Faturas de Prestação de Serviços e contratos de locação, que comprovem as informações contidas nos relatórios de execução e final da Copede e nos demonstrativos financeiros anteriormente especificados. Portanto, a entidade não logrou comprovar a execução do projeto objeto do Contrato CFP nº 70/1999. Consequentemente, permanece a responsabilidade da Copede pelo débito de R$ 648.960,00 apurado por esta unidade técnica, em decorrência da inexecução total do contrato firmado pela Seter/DF e por essa Cooperativa;
 (...) 
Voto do Relator a quo
III - Existência de dano ao erário
8. Iniciarei a análise do mérito das presentes contas verificando a existência de dano ao erário. Compulsando os presentes autos, constatei que existiam regras contratuais que condicionavam o pagamento dos serviços executados. Entretanto, essas regras não foram observadas pela Seter/DF, pois as parcelas foram pagas sem que tivessem sido apresentadas as devidas comprovações. Aduzo que a unidade técnica apresentou uma extensa relação de irregularidades verificadas na execução do contrato sob enfoque. Apesar de ter sido concedida oportunidade de defesa aos responsáveis, essas irregularidades não foram ilididas nem foi comprovada a execução do objeto contratado, o que legitimou a proposta de imputação de débito aos citados. Ademais, não foram apresentados documentos idôneos que comprovassem a adequada destinação dos recursos recebidos pela Copede.
9. Assim sendo, concordo com as manifestações da unidade técnica e do Ministério Público junto ao TCU no sentido de que existe débito a ser ressarcido.
IV - Quantificação do dano ao erário
10. Resolvida a questão da existência de dano ao erário federal, cumpre determinar o seu valor. A unidade técnica apontou um débito no valor histórico de R$ 648.960,00 (seiscentos e quarenta e oito mil, novecentos e sessenta reais) à totalidade do montante contratado. O ilustre representante do Parquet especializado concordou com esse entendimento.
11. Após compulsar os autos, verifiquei que os documentos encaminhados pela entidade contratada com o fito de demonstrar a execução do objeto avençado apresentam diversas inconsistências, a começar pelo fato de que fazem menção apenas a cursos realizados em 2000, quando a vigência do contrato em tela já havia expirado e os pagamentos já haviam ocorrido em sua totalidade. Ademais, há diversas inconsistências e contradições nesses documentos, as quais foram exaustivamente expostas pela unidade técnica na análise transcrita no Relatório que antecede a este Voto, a qual incorporo às minhas razões de decidir.
12. Finalmente, ressalto que não foram apresentados documentos aptos a comprovar a realização das alegadas despesas, tais como notas fiscais ou recibos. Assim sendo, registro que só foram apresentadas alegações sem a devida base documental.
13. Com supedâneo no acima exposto, entendo que os documentos acostados aos autos pela Copede e pelos demais responsáveis não são aptos a demonstrar a execução contratual. Acrescento que os instrumentos de controle comprovadamente falharam na sua função de garantir que um serviço contratado só fosse pago quando efetivamente prestado. Ademais, em conformidade com o parágrafo único do art. 70 da Constituição Federal de 1988, qualquer pessoa física ou jurídica, pública ou privada, que utilize, arrecade, guarde, gerencie ou administre dinheiros, bens e valores públicos deve demonstrar sua correta aplicação, o que não ocorreu no presente caso. Consequentemente, o débito a ser imputado aos responsáveis deve ser de R$ 648.960,00 (seiscentos e quarenta e oito mil, novecentos e sessenta reais) , em valores históricos. (destaques acrescidos) 
18.	Nota-se que os documentos apresentados pela Copede não foram suficientes para demonstrar a execução de cursos previstos em contrato, tendo em vista as informações contraditórias, frágeis e inconsistentes apresentadas nos autos. Além disso, a Copede não acostou documentos, como notas fiscais, faturas de prestação de serviços ou contratos de locação, para comprovar as informações contidas no relatório de execução, relatório final e demonstrativos financeiros. 
19.	Ademais, salienta-se que, de acordo com o item 3.3 do contrato 70/PE-CFP/99 (peça 14, p. 18) , o pagamento dos serviços estava condicionado à liquidação da nota fiscal ou fatura de correspondente prestação de serviço, as quais deveriam ser atestadas pelo executor do contrato designado pelo Seter com as suas competências e atribuições estabelecidas nas Normas de Execução Orçamentária, Financeira e Contábil do Distrito Federal (Decreto do GDF nº 16.098/1994) . 
20.	Ocorre que tais regras contratuais não foram observadas, pois três parcelas foram pagas sem que tivessem sido apresentadas as devidas comprovações, razão pela qual o débito foi de R$ 648.960,00 (item 14 da instrução de peça 4, p.35/36) .
21. 	No que concerne à metodologia utilizada pelo Tribunal para a quantificação do débito, observa-se que tal apuração deu-se a partir de fontes primárias, sem a necessidade de utilização de qualquer metodologia de cálculo em especial, porquanto os valores identificados como não comprovados são aqueles relativos ao valor total pago. Portanto, o débito foi calculado de forma clara, precisa e objetiva.
22. 	Tal apuração adequou-se plenamente ao exigido pelo art. 210, §1º, inciso I, do RI/TCU, sendo feita por verificação, sem necessidade sequer de estimativa, porquanto os valores foram apurados de forma objetiva: 
Art. 210, § 1º A apuração do débito far-se-á mediante:
I - verificação, quando for possível quantificar com exatidão o real valor devido;
II - estimativa, quando, por meios confiáveis, apurar-se quantia que seguramente não excederia o real valor devido.
23.	A alegação da ausência de critérios objetivos para se aferir a execução do contrato, a teor do art. 7º da Resolução 194/1998 do Codefat, não socorre à defesa do recorrente para afastar o débito, pois a análise do Tribunal sobre a execução contratual baseou-se no item 3.3 do contrato 70/PE-CFP/99, segundo o qual a Seter/DF deveria efetuar o pagamento dos serviços executados, após a liquidação da nota fiscal ou fatura de correspondente prestação de serviço, devidamente atestada pelo executor do contrato.
24.	Desse modo, não há como acolher as alegações de ausência de dano ao erário.
Da análise de responsabilidade do ex-Secretário da Seter, Wigberto Ferreira Tartuce, em relação à habilitação prévia das entidades contratadas e a seleção da Copede, por dispensa de licitação
Argumentos
25.	Wigberto informa que tomou posse em 1º/1/1999, como Secretário da Secretaria de Estado de Trabalho, Emprego e Renda do Distrito Federal - Seter/DF, e sua gestão terminou em 11/2/2000, data na qual teria sido exonerado (peça 147, p.33) .
26.	Esclarece que não participou da elaboração do Edital 02/98 e que o mesmo fora aprovado pela Procuradoria-Geral do Distrito Federal - PGDF, razão pela qual não caberia a ele anular ou revogar o edital, que já vinha emanando seus efeitos (peça 147, p.11 e 13-15) . 
27.	Alega que a Comissão de Cadastro fora criada em outra gestão, com o objetivo de habilitar entidades interessadas na execução do PEQ/DF-99. Esses fatos demonstrariam que Wigberto não teve qualquer interferência nos trabalhos da Comissão (peça 147, p.34-38) . 
28.	Assevera que a dispensa de licitação foi aprovada pela Procuradoria-Geral do Distrito Federal - PGDF e era um costume administrativo firmado no âmbito do Planfor, por orientação do próprio Ministério do Trabalho e Emprego. Por tais razões, afirma que as recomendações da Decisão 7488/1997 do TCDF, no que concerne a dispensa de licitação, foram endereçadas ao gestor antecessor e não foram amparadas no parecer 5.054/97 da PGDF (peça 147, p.12/13, 35 e 37-39) .
29.	Conclui que não havia razão para imputar responsabilidade ao gestor por atos que receberam a chancela da PGDF (peça 147, p.14) . 
Análise
30.	Wigberto Ferreira Tartuce foi nomeado em 1/1/1999 para o cargo de Secretário da Seter e exonerado já em 5/1/1999, por meio de decretos do Governador do Distrito Federal, os quais foram publicados no Diário Oficial do Distrito Federal - DODF (peça 147, p.67 e 82, respectivamente) . 
31.	Em 17/2/1999, o então Governador cassou os efeitos do decreto de 5/1/1999, que tinha exonerado Wigberto, e nomeou-o novamente para exercer o cargo de Secretário da Seter/DF (peça 147, p.112) . 
32.	Em 28/1/1999, no período em que Wigberto não estava à frente da Secretaria, o então Secretário Marco Aurélio Malcher editou a seguinte portaria (peça 147, p.163) , verbis:
O SECRETÁRIO DE TRABALHO. EMPREGO E RENDA DO DISTRITO FEDERAL interino, no uso das atribuições regimentais, (...) , resolve:
I - Instituir Comissão de Habilitação para exame da documentação das Instituições de Qualificação Profissional conforme disposição do Edital Qualificação Profissional conforme disposição do Edital de Convocação nº 02/98 (...) 
II -  A Comissão será composta pelos servidores abaixo relacionados:
MARCUS VINICIUS LISBOA DE ALMEIDA (...) 
ANA CRISTINA DE AQUINO CUNHA (...) 
JAIR CÂNDIDO DA SILVA (...) 
MARIO MAGAUIAES (...) 
RAQUEL VILLELA PEDRO (...) 
III - A referida Comissão encaminhará dentro do período da 08/02/99 a 25/02/99, para aprovação do Senhor Secretário de Trabalho, Emprego e Renda, parecer conclusivo sobre o perfil técnico /jurídico das instituições para atendimento das exigências do Programa de Qualificação Profissional de 1.999.
IV Esta Portaria entra em vigor na data de sua publicação. 
MARCO AURÉLIO MALCHER
33.	Esses documentos, que até então não constavam nos autos, é que ensejaram o conhecimento do recurso de revisão, nos termos do exame preliminar de admissibilidade desta Secretaria de Recursos (peça 150) , o qual foi acolhido pelo Exmo. Ministro-Relator Walton Alencar no despacho de admissibilidade (peça 155) .
34.	Observa-se, todavia, que tais informações não afastam a responsabilidade do ex-Secretário pelas irregularidades verificadas na habilitação e seleção da Copede por dispensa de licitação.
35.	De acordo com o art. 29 do Regimento Interno da Seter/DF, aprovado pelo Decreto 19.875/98, o Secretário tinha as seguintes atribuições, a saber: coordenar, supervisionar a execução e avaliar as políticas públicas de trabalho, emprego e renda e praticar os atos delas decorrentes; cumprir e fazer cumprir a legislação vigente; coordenar, supervisionar e avaliar as atividades das unidades orgânicas integrantes da secretaria; homologar e adjudicar o objeto de licitação em qualquer modalidade oriunda da sua pasta (peça 147, p.30/31) . 
36.	Embora a execução direta não lhe coubesse, a supervisão era obrigatória. Portanto, Wigberto Tartuce não é responsável por falhas isoladas, ocorridas por eventual lapso de algum subordinado, a exemplo da elaboração do Edital 02/98 ou da habilitação, por dispensa de licitação, da Copede pela Comissão de Cadastro. Contudo, sua responsabilidade emana de um conjunto de atos de execução que passa a ser praticado com infração aos dispositivos legais, de maneira uniforme, por todos os agentes subordinados. Isso só pode ocorrer quando há falhas de supervisão e coordenação, atividades da competência do Secretário.
37.	Quanto ao amparo do Parecer 5.054/97 da Procuradoria-Geral do Distrito Federal - PGDF, observa-se no Relatório, que antecede o acórdão recorrido, a seguinte análise (peça 129, p.27) :
Análise das alegações de defesa
a) o citado Parecer da Procuradoria-Geral do Distrito Federal discorreu apenas em tese sobre a dispensa de licitação, tendo sido claro ao recomendar que o administrador suprimisse a subjetividade que cerca a matéria, mediante a realização de vistorias e a obtenção de atestados e outros documentos comprobat6rios da qualidade dos serviços, além de lembrar a necessidade das justificativas exigidas no art. 26 da Lei n° 8.666/1993, relativas à razão da escolha do executante e do preço, que não constam do processo de contratação da Copede. Ademais, foi registrado que esses documentos apenas ajudavam a justificar a opção do administrador. Em consequência, este parecer não auxilia a defesa, visto que não é conclusivo em relação à situação da Copede nem a dispensa generalizada de licitação (destaque acrescido) 
38.	A fim de subsidiar a análise da alegação de não cumprimento das recomendações do TCDF, transcreve-se excerto do voto condutor do Acórdão 333/2010-TCU-Plenário, proferido pelo Ministro-Revisor Benjamin Zymler (TC Processo 003.179/2001-8) , cabíveis ao presente processo:
Note-se que as recomendações do TCDF (Decisão nº 7.488, de 04/11/1997 - Processo nº 5.654/1996) , a seguir transcritas, visaram evitar a repetição dos erros detectados no Planfor dois anos antes dos fatos analisados nestes autos: 
'- promover treinamento visando prover seus servidores das informações referentes às normas de execução orçamentária, financeira e contábil do Distrito Federal, uma vez que foi observado que os executores técnicos da Secretaria de Trabalho, responsáveis pelos contratos firmados com as instituições de ensino, desconheciam as atribuições a eles conferidas por tais normas, como, por exemplo, atestaram a execução de serviços antes do início dos mesmos;
- implantar rotinas de controle interno com o objetivo de acompanhar os procedimentos adotados pelas entidades contratadas para a execução dos cursos de qualificação, em especial, procedimento para recepção e conferência de comprovantes de despesas realizadas por essas entidades;
- promover alteração na forma de atestar a execução de serviços constantes das faturas apresentadas pelas entidades contratadas para a execução dos cursos de qualificação, de forma que tal atestação só pudesse ocorrer após a efetiva execução dos serviços, conforme as normas de execução orçamentária (Decreto nº 16.098/1994, art. 13, inciso II e § 3º) ;
- caso necessite antecipar pagamentos, cumprir o estabelecido no § 2º do art. 59 do Decreto nº 16.098/1994, que regula as Normas de Execução Orçamentária, Financeira e Contábil do Distrito Federal.' (grifei) 
Como dito anteriormente neste Voto, os prejuízos advieram porque não se adotou uma medida óbvia e básica, qual seja, verificar se o serviço foi executado antes de autorizar o pagamento. Essa constatação já havia sido explicitada dois anos antes pelo Tribunal de Contas do Distrito Federal, sendo que o gestor nada fez a respeito. Verifica-se assim que a negligência do gestor ganha contornos mais graves, pois a constatação permitida é que deixou de agir porque não o quis e não porque não sabia que deveria agir. Usando-se termos próprios do direito penal, teria agido o gestor com culpa consciente, grau mais elevado de culpa, ou dolo eventual, pois havia a previsão de que a conduta era ilícita e mesmo assim ela foi adotada. (destaques inseridos) 
39.	As alegações relacionadas ao não cumprimento das recomendações da Decisão 7488/1997 do TCDF (que teriam sido destinadas ao gestor antecessor) demonstram conduta negligente do recorrente, visto que se tivesse dado cumprimento àquela decisão (recomendações de treinamento de pessoal, aperfeiçoamento do controle e fiscalização de contratos) , as faltas ocorridas na gestão anterior não teriam se repetido e o prejuízo ao erário teria sido evitado. Assim, o fato de a Seter ter seguido normas e procedimentos vigentes e herdados da administração anterior não elide a responsabilidade do Secretário, ainda mais quando o TCDF, dois anos antes da prática dos atos ora inquinados, havia determinado a correção desses procedimentos.
40.	Portanto, Wigberto Tartuce, como titular da Seter/DF, contribuiu com sua conduta para a contratação da Copede, por dispensa de licitação.
Da análise de responsabilidade do ex-Secretário em relação a fiscalização do contrato PE/CFP n° 70/1999, firmado entre a Seter/DF e a Copede
Argumentos
41.	Em relação à fiscalização do contrato, o ex-Secretário alega que:
	a) o conjunto de falhas operacionais na aplicação de recursos do Planfor não pode ser desprezado (peça 147, p.18, 22 e 47) ;
	b) cabia ao MTE exercer as atribuições de coordenação, acompanhamento, fiscalização e avaliação das ações constantes do Plano de Trabalho, nos termos da cláusula oitava do Convênio 05/99, firmado entre o Distrito Federal e a União (peça 147, p. 16) ;
	c) o MTE não definiu as diretrizes dos cursos a serem ministrados, tampouco fiscalizou a aplicação dos recursos transferidos (peça 147, p.47) ; 
	d) o Tribunal desconsiderou que a Seter/DF, por orientação do MTE, contratou o Uniceub para fiscalizar a execução do contrato (peça 147, p.17) ;
	e) o Uniceub foi contratado para fiscalizar os contratos no âmbito do PEQ/DF/99, devido à sua inquestionável reputação ético-profissional (peça 158, p.2) ;
	f) a execução do contrato de fiscalização vinculou-se aos termos da contratação direta, das cláusulas do contrato 026/PE/CFP/99 e da proposta formulada pelo Uniceub, conforme o art. 54, §1º, da Lei 8.666/1993 (peça 158, p.2) ;
	g) o Uniceub tinha o dever de comprovar, em campo, a execução dos contratos pelas entidades contratadas pela Seter/DF (peça 158, p.2 e 4) ;
	h) além da supervisão e do acompanhamento gerencial/técnico das ações do PEQ/99, o Uniceub era responsável por estabelecer os procedimentos de fiscalização. Por consequência, a responsabilidade pelos pagamentos indevidos, sem a correspondente comprovação da execução contratual, é do Uniceub, que não informou qualquer irregularidade à Seter/DF (peça 158, p.3/4 e 6) ; 
	i) não houve atenuação ou o afastamento da responsabilidade do recorrente em razão da incontestável culpa do Uniceub no presente processo (peça 158, p.4) ;
	j) o Uniceub tentou eximir-se de sua responsabilidade, requerendo a anulação do contrato 026/PE/CFP/99, via ação declaratória judicial no processo 2003.01.1.034994-3 (peça 158, p.5) ; 
	k) segundo decisão judicial, caberia ao Uniceub verificar a conformidade da prestação dos serviços e da alocação dos recursos necessários, para assegurar o cumprimento do objeto contratado, bem como caberia à Seter e seus agentes, a supervisão do contrato firmado com o Uniceub (peça 158, p.5) ;
	l) na contestação da União naquele processo judicial, consta parecer da consultoria jurídica do Ministério do Trabalho e Emprego, que entende inidôneo o pedido formulado pelo Uniceub (anulação do contrato) para afastar sua responsabilidade por eventuais irregularidades (peça 158, p.6) ;
	m) a responsabilidade do Uniceub deve ser mantida no Acórdão 913/2009-TCU-Plenário. O desconhecimento das contratações não pode ser alegado ante a sua publicação do Diário Oficial do Distrito Federal (peça 158, p.7/8) ; e
	n) o Juízo da 20ª Vara Federal no Distrito Federal decidiu pela legalidade da contratação direta, via dispensa de licitação, do contrato nº 059-CFP/99/Seter/DF, cujo objeto é semelhante ao do contrato 070-CFP/99/Seter/DF (peça 1568, p.8) .
Análise
42.	As falhas operacionais cometidas por todos os níveis envolvidos no Planfor, inclusive o fato de o Ministério do Trabalho e Emprego não ter definido as diretrizes dos cursos a serem ministrados, não ter fiscalizado a aplicação dos recursos transferidos e ter tolerado a dispensa generalizada de licitação, foram consideradas pelo Relator a quo quando da definição do grau de responsabilidade dos gestores da Seter/DF, conforme consignado no item 23 do voto condutor do acórdão recorrido (peça 129, p.37) . Tais falhas operacionais, entretanto, não têm o condão de elidir a responsabilidade do recorrente sobre as irregularidades constatadas nestes autos, em face das razões expostas ao longo desta instrução. 
43.	A alegada contratação do Uniceub não tem o condão de afastar o papel fiscalizatório da Seter/DF. O Uniceub foi contratado pela Seter/DF para auxiliar na execução do PEQ/DF-1999, tendo o contrato por objeto a realização de Projeto Especial de supervisão e acompanhamento técnico gerencial das ações relativas ao Plano Estadual de Qualificação Profissional do Distrito Federal, nos termos da proposta de trabalho apresentada (peça 158, p.12/15 e 17/27) .
44.	 Muito embora a execução informada no contrato celebrado com a Copede (novembro e dezembro de 1999) tenha ocorrido durante a vigência daquele ajuste celebrado com o Uniceub (peça 158, p.13 e 15) , a unidade técnica constatou que a execução do contrato CFP nº 070/99 não foi fiscalizado pelo Uniceub, nos seguintes termos: 'O UniCeub supervisionou 46 entidades, porem não obteve nenhum dado sobre a Copede. Nesse sentido, os Relatórios de Supervisão e Acompanhamento emitidos pelo UniCeub não fazem menção ou qualquer relata a respeito da Copede, não informando se esta instituição executou o objeto do contrato sob comento (vol. 8) .' (letra 'e', da peça 129, p.21) .
45.	O primeiro aspecto a ser observado é que a atuação do Uniceub se dava de forma auxiliar, colaborativa, de modo que a responsabilidade primeira pela fiscalização dos contratos firmados era dos gestores da Seter/DF, sendo a responsabilidade do Uniceub subsidiária, porquanto apenas assistia e subsidiava o órgão, nos termos do que dispõe a Lei nº 8.666/1993: 
Art. 67. A execução do contrato deverá ser acompanhada e fiscalizada por um representante da Administração especialmente designado, permitida a contratação de terceiros para assisti-lo e subsidiá-lo de informações pertinentes a essa atribuição. 
46.	Assim, eventual falha ou deficiência na fiscalização exercida pelo Uniceub não afasta automaticamente a responsabilidade dos gestores da Seter/DF, porquanto a eles cabia, enquanto executores do convênio, a fiscalização dos recursos repassados pelo Ministério do Trabalho e Emprego, uma vez que ao Distrito Federal competia as medidas com vistas ao acompanhamento, ao controle e à avaliação das ações prevista da aplicação dos recursos recebidos, conforme expressa disposição do Convênio n.º 005/99 - MTE/SEFOR/CODEFAT (item 3.2, peça 10, p.7) . 
47.	A falha ou a deficiência na execução contratual por parte do Uniceub poderia justificar uma eventual reparação ao Distrito Federal pelos danos causados, mas não isentar os seus gestores de cumprir o dever legal de fiscalizar a aplicação dos recursos públicos que lhes foram confiados. 
48.	Conforme alegou o recorrente, nada obstava que o Uniceub, por outros meios, como publicações no DODF, obtivesse informações acerca da existência do contrato com a Copede, mas isso não isenta o recorrente de responsabilidade, considerando que a ele, como já se disse, cabia, em primeira ordem, a fiscalização do contrato, de modo que eventual falha da entidade fiscalizadora não afasta sua responsabilidade.
49.	No voto revisor que orientou o Acórdão 333/2010-TCU-Plenário (TC Processo 003.179/2001-8) , o Ministro Benjamin Zymler explicitou as razões de fato e de direito que impedem que a contratação dessa entidade seja escusa de responsabilidade dos gestores do Seter, verbis:
Houve também a aparente tentativa de se controlar a execução dos cursos mediante a contratação do UniCeub para fiscalizá-los. Essa contratação demonstrou mais uma vez a falta de cuidado com o Programa como um todo e teve como resultado o agravamento do desperdício de recursos públicos em razão dos pífios resultados obtidos. Isso porque, o contrato foi assinado em 20/07/99, quando os cursos já estavam em grande parte em fase adiantada de execução, além de ter sido verificado que o objeto contratual foi definido de forma ampla e pouco precisa, deixando, por exemplo, de especificar cada contrato que o Uniceub iria fiscalizar.
As seguintes considerações, constantes do Relatório que fundamenta o Acórdão 913/2009-TCU-Plenário (mediante o qual foi analisada a contratação do UniCeub) , fundamentam essas conclusões:
'Alegações do UniCeub:
Segundo a defesa, consta em todos os relatórios encaminhados à SETER o apontamento de que o fluxo de informações não garantiria a obtenção de dados imprescindíveis as atividades de supervisão, entrave criado pela própria entidade contratante  (fl. 20/21, vol. 6) .
Informa que a SETER não disponibilizava os contratos celebrados com as entidades envolvidas, embora os tivesse solicitado de maneira reiterada. Esclarece que os questionários definidos na metodologia da UFPE, depois de aplicados pelo CEUB, eram todos recolhidos por funcionários da FADE para serem devidamente tabulados, processados e apreciados, conforme proposta do CEUB (fl. 22/23, vol. 6) .
...
Ressalta que manifestou, formalmente, sua preocupação por não estar recebendo informações necessárias para o cumprimento de suas obrigações contratuais, pois se sua atuação não alcançou a totalidade das instituições executoras do programa, deve-se ao fato da grave omissão por parte da SETER ou mesmo da FADE/UFPE, pois a missão da defendente cingia-se a executar a metodologia adotada pela SETER. Além disso, argumenta que os relatórios gerados pelo CEUB foram acatados pela Seter sem qualquer objeção (fls. 24/28, vol.6) .
Análise da unidade técnica:
Ressalte-se que, até 13/9/1999, 19 entidades haviam recebido a segunda parcela dos seus contratos, cujo pagamento estava condicionado à conclusão de 50% dos treinamentos. Logo, depreende-se que a Seter não deu conhecimento ao CEUB de que estavam em andamento os cursos de 12 (19 - 7) das 21 entidades que precisavam ser fiscalizadas, caracterizando a negligência dos dirigentes da Seter.
...
No relatório de outubro/1999 foi informado que, frequentemente, a relação de cursos chegava ao CEUB após a conclusão dos treinamentos, invalidando o trabalho de supervisão e acompanhamento (fl. 294, vol. 5) .' (grifei) 
Ademais, mesmo constatações graves do Uniceub, indicativas de fraude nos comprovantes de despesas, como registro de alunos frequentando um mesmo curso, em duas turmas, nos mesmos horários e local, não motivaram qualquer ação corretiva por parte do gestor (Relatório que acompanha o Acórdão 913/2009-TCU-Plenário) . No caso em tela, houve até mesmo a impossibilidade de se verificar essas ocorrências, pois, em sua grande parte, não foram apresentadas as listas de presença dos alunos. A respeito, observo que a Fepad simplesmente alegou que as listas foram encaminhadas ao contratante, não constando dos autos que a Seter tenha recebido tais listas ou exigido-as da empresa. (fl. 337, vol. 6) Dos depoimentos dos executores e do Uniceub, resta até mesmo permitida a conclusão de que havia a intenção dos gestores da Seter de fragilizar os instrumentos de controle, mantendo eles um contato direto com as contratadas e autorizando os pagamentos sem a preocupação da efetiva realização dos cursos ou não. 
50.	Não socorre ao recorrente a alegação de que foi reconhecida, por decisão judicial no processo 2001.34.00.018444-2 (peça 158, p.69/80) , a legalidade da dispensa de licitação em contrato semelhante ao firmado com a Copede, pois, ainda que tal argumento fosse acolhido, não afasta sua responsabilidade no tocante às falhas de supervisão e coordenação da Seter/DF, motivo determinante da sua condenação.
51.	Oportuno esclarecer que o papel do Uniceub e sua responsabilidade não foram analisados no Acórdão 1460/2008-TCU-Plenário, mas sim no âmbito da tomada de contas especial instaurada para examinar a execução do Contrato CFP nº 026/99, firmado entre a Seter/DF e o Uniceub (TC Processo 003.129/2001-6) . 
52.	Assim, mostra-se processualmente inadequado o pleito recursal para que o Tribunal reveja no presente processo o entendimento firmado no Acórdão 913/2009-TCU-Plenário (TC Processo 003.129/2001-6) quanto à responsabilidade do Uniceub. Tal medida, ainda que fosse plausível, deveria ser adotada no âmbito daqueles autos, porém, os fundamentos da deliberação apresentam-se sólidos e robustos, o suficiente para justificar sua manutenção, de modo que carece de razoabilidade a pretensão do recorrente.
53.	No tocante à decisão adotada pela 5ª Turma Cível do Tribunal de Justiça do Distrito Federal e Territórios (peça 158, p.34/49) , o julgado não socorre o responsável, porquanto ao final apenas reconhece a prerrogativa da Administração Pública de fiscalizar os contratos administrativos, podendo, todavia, contratar um terceiro para assisti-la, a teor da Lei 8.666/1993. Tal deliberação não menciona nada acerca de falhas ou deficiências na execução contratual pelo Uniceub, mormente sobre o contrato firmado com a Copede. 
54.	Em face do acima exposto e considerando que a Lei de Licitações não autoriza que a Administração Pública se substitua, nas responsabilidades, por particular contratado para auxiliar na fiscalização, os argumentos apresentados (falhas operacionais do Planfor, MTE não desempenhou sua atribuição fiscalizatória e a Uniceub fora contratada para fiscalizar o contrato celebrado entre a Seter e  a Copede) pelo ex-Secretário não têm o condão de afastar a sua reponsabilidade em relação à fiscalização do objeto do contrato.
Da análise da responsabilização do ex-Secretário por dano ao erário em decorrência de pagamentos por cursos não realizados
Argumentos
55.	O ex-Secretário busca eximir-se da responsabilidade pelo dano ao erário decorrente dos pagamentos por cursos não realizados com fulcro nos seguintes argumentos, a saber:	
	a) manteve o Diretor de Planejamento e o Diretor Geral de Administração da Seter/DF em seus cargos, além de inúmeros servidores em nível de gerência, servidores públicos efetivos dos quadros da própria secretaria. Tais agentes ocupavam as respectivas funções desde a gestão anterior. A manutenção dos servidores nos respectivos cargos se deu em função de suas habilitações técnicas, sendo pouco provável que tais servidores, juntamente com agentes externos, tivessem sido cooptados para realizar ações ímprobas (peça 147, p.11) ; 
	b) o pagamento, o acompanhamento e controle da execução dos contratos competiam à Gerência de Orçamento e Finanças do Departamento de Administração Geral e ao Setor de Contratos e Convênios da Seter/DF (peça 147, p.31) ;
	c) a maior parte das imputações, relacionada à conduta do recorrente, não consta do art. 29 do Regimento Interno da Seter/DF, que versa sobre atribuições típicas de agentes políticos (peça 147, p.30/31) ;
	d) o TCU excluiu a responsabilidade dos dirigentes das entidades contratadas, que receberam o dinheiro, mas julgou irregulares as contas do recorrente, pela via da presunção de culpabilidade, simplesmente porque o recorrente ocupou, na ocasião, o cargo de Secretário de Estado da Seter/DF. Afastar a responsabilidade dos dirigentes das entidades contratadas e atribuir responsabilidade apenas ao recorrente é utilizar dois pesos e duas medidas, ao arrepio do princípio da isonomia (peça 147, p. 21/22, 32 e 44) ;
	e) o TCU já pacificou o entendimento de que a imputação de débito solidário aos agentes públicos depende, fundamentalmente, da comprovação de existência de dolo e, mesmo ocorrendo desvio de finalidade, não restando comprovada má fé ou locupletamento dos agentes públicos, impõe-se o julgamento das contas pela regularidade, conforme voto do relator do TC Processo 003.112/2001-9 (peça 147, p.44/47) ;
	f) o Superior Tribunal de Justiça exige a comprovação de dolo na conduta do agente para a imputação de ato de improbidade administrativa e o enquadramento na lei de improbidade exige a comprovação de culpa ou dolo do agente (peça 147, p.48/50) ;
	g) o Procurador-Geral do Ministério Público junto ao TCU entendeu que não havia indícios de que os gestores da Seter/DF se locupletaram dos recursos públicos, bem como não havia indícios de má-fé na gestão desses recursos, razão suficiente para afastar o débito imputado aos responsáveis. Além disso, os problemas de execução, supervisão, fiscalização e operação do Planfor e a falta de estrutura da Seter/DF ensejam a redução do grau de responsabilidade dos gestores pelas inexecuções contratuais no âmbito do Convênio n° 5/99 MTE/Sefor/Codefat, devendo tais gestores, nessas hipóteses, serem penalizados com multas caso tenham incorrido em má gestão dos recursos públicos federais que lhes foram confiados (peça 147, p. 5/8, 17/19, 22/25 e 47) ;
 	(h) a responsabilidade do recorrente por dano ao erário fundou-se unicamente na suposta repetição de infrações a normas legais por seus subordinados, critérios subjetivos e contrários às normas do Direito Brasileiro. O TCU criou a tese de culpa in elegendo (peça 147, p. 5, 8, 26/28, 40 e peça 158, p.9/10) ;
	 (i) houve a violação dos princípios constitucionais da presunção de inocência, do 'in dubio pro reo' e da individualização da pena, porque a responsabilização foi genérica, em todas as 20 TCEs (julgamento pela irregularidade nas contas) , diante das supostas infrações às normas legais, hipoteticamente, perpetradas por seus subordinados da Seter/DF (peça 147, p.41/42) ;
 	(j) o princípio da isonomia não foi observado nas 42 TCEs, pois diante de casos iguais, o Tribunal julgou as contas do recorrente regulares em alguns processos e irregulares em outros (peça 147, p.40) .
Análise 
56.	Antes de examinar a responsabilidade do ex-Secretário, faz-se uma breve contextualização do Planfor no âmbito do Distrito Federal.
57.	Esta TCE foi instaurada em atendimento ao disposto na Decisão TCU - Plenário nº 1.112, de 13/12/2000. Referido Decisum foi adotado em virtude de terem sido detectados sérios indícios de malversação de recursos federais repassados ao Distrito Federal, no exercício de 1999, no âmbito do Programa Nacional de Qualificação do Trabalhador - Planfor. 
58.	O Tribunal instaurou 42 TCEs para apurar responsabilidades dos agentes públicos e privados envolvidos, com vistas a promover o devido ressarcimento ao erário e a aplicar as sanções cabíveis. 
59.	Dessas 42 TCEs instauradas pela Decisão TCU-Plenário n° 1.112, tem-se a seguinte situação em relação ao responsável (em 10/4/2016) :
	TOMADA DE CONTAS ESPECIAIS ENCERRADAS

	Julgamento das contas
	Quantidade
	Processo

	Regulares.
	1
	Processo 004.807/2002-0

	Regulares com ressalvas.
	19
	Processo 003.181/2001-6, Processo 003.092/2001-4, Processo 003.100/2001-8, Processo 003.104/2001-7, Processo 003.115/2001-0, Processo 003.127/2001-1, Processo 003.128/2001-9, Processo 003.180/2001-9, Processo 003.183/2001-0, Processo 003.184/2001-8, Processo 003.185/2001-5, Processo 003.186/2001-2, Processo 003.189/2001-4, Processo 003.190/2001-5, Processo 003.191/2001-2, Processo 003.194/2001-4, Processo 003.199/2001-0, Processo 004.660/2002-6 e Processo 003.114/2001-3

	Irregulares, sem débito. Aplicação de multa.
	3
	Processo 003.197/2001-6, Processo 003.129/2001-6 e Processo 003.116/2001-8

	Irregulares com débito.
	4
	Processo 003.099/2001-5, Processo 003.192/2001-0, Processo 003.118/2001-2 e Processo 003.120/2001-0

	Total
	27
	
	TOMADA DE CONTAS ESPECIAIS ABERTAS

	Julgamento das contas
	Quantidade
	Situação/Processo

	Irregulares sem débito. Multa.
	1
	Recurso de revisão em exame - 003.112/01-9

	Irregulares com débito.
	14
	Recurso de revisão em exame 003.179/01-8, 003.089/01-9, 003.117/01-5, 003.119/01-0, 003.121/01-8, 003.122/01-5, 003.172/01-7, 003.175/01-9, 003.177/01-3, 003.193/01-7, 003.196/01-9, 003.093/01-1, 003.188/01-7 
	Recurso de reconsideração não examinado 003.097/01-0 

	Total
	15
	
60. 	Observa-se que, dos 27 processos encerrados, há decisões do TCU que julgaram as contas regulares; regulares, com ressalvas; irregulares sem débito e irregulares com débito. Com relação aos 15 processos abertos, remanesce, por enquanto, o julgamento pela irregularidade dessas contas, com débito (14) e sem débito (1) . 
61.	Oportuno mencionar que esta Corte estabeleceu como parâmetro nessas TCE´s que as contas somente podem ser julgadas regulares com ressalvas (conforme voto condutor do Acórdão 1794/2003-TCU-Plenário) quando não houver débito, não tiver sido imputada aos responsáveis qualquer ação dolosa contra o erário e quando não existirem outros elementos que indiquem a existência de condutas merecedoras de especial reprovação. Ou seja, somente se julga regulares com ressalvas e não se aplica multa, quando as falhas forem de caráter geral.
62.	Atento a tais parâmetros e examinadas as provas e as defesas do recorrente, concluiu-se pela caracterização do débito e da conduta culposa do recorrente nestes autos. Portanto, não há que se falar em responsabilização genérica do recorrente ou violação ao princípio da individualização da pena, uma vez que o julgado recorrido individualizou a conduta do recorrente, de acordo com o cargo e a responsabilidade envolvida, a qual contribuiu de forma decisiva para a ocorrência do débito.
63.	Assim, o resultado diversificado dessas decisões não implica em violação ao princípio da isonomia no julgamento das 42 TCEs, visto que os fatos analisados em cada um dos processos não são exatamente iguais.
64.	Também não há que se cogitar possível violação ao princípio da presunção da inocência, visto que o Tribunal somente o condenou após facultá-lo a oportunidade de apresentar alegações de defesa. Ademais, não pode olvidar-se que o recorrente apresentou recurso de reconsideração, embargos declaratórios e ora apresenta Recurso de Revisão. Ou seja, justamente por presumir a inocência do responsável, o Tribunal ofereceu todas as oportunidades de se defender e de demonstrar a improcedência das irregularidades trazidas nesta TCE, dentro do processo legalmente constituído, observando o direito à ampla defesa, o contraditório e o devido processo legal.
65. 	Nesse sentido, o Supremo Tribunal Federal já pacificou o entendimento de que não há qualquer violação aos princípios do contraditório e da ampla defesa, por consequência da presunção de inocência, quando o responsável tem a oportunidade de manifestar-se no processo. Eis o teor das ementas:
MS 28212 / DF - DISTRITO FEDERAL
MANDADO DE SEGURANÇA
Julgamento: 04/12/2012
PROCESSO ADMINISTRATIVO - TRIBUNAL DE CONTAS DA UNIÃO - DEFESA. Se ficar demonstrado que foi aberta ao administrador oportunidade de defesa, descabe cogitar de violência ao devido processo administrativo. MANDADO DE SEGURANÇA - ATO DO TRIBUNAL DE CONTAS - IRREGULARIDADES ADMINISTRATIVAS - GLOSA - REVOLVIMENTO DE FATOS - INADEQUAÇÃO. O mandado de segurança não é meio próprio a conduzir ao reexame dos elementos probatórios que conduziram o Tribunal de Contas à glosa de administração implementada, consignando o desprezo a comezinhas noções relativas ao trato da coisa pública.
MS 23919 / DF - DISTRITO FEDERAL
MANDADO DE SEGURANÇA
PUBLIC 20-6-2003
EMENTA 
CONSTITUCIONAL. ADMINISTRATIVO. TRIBUNAL DE CONTAS: TOMADA DE CONTAS ESPECIAL. I. - Inocorrência de cerceamento de defesa ou de descumprimento do princípio do devido processo legal: o impetrante tomou ciência da decisão do TCU, tanto que apresentou defesa. II. - Responsabilidade solidária do impetrante pelas fraudes quando da concessão dos benefícios previdenciários: Decreto-lei nº 199/67, art. 34, III, vigente, à época. III. - Inocorrência de contas iliquidáveis. Lei 8.443/92, art. 20. IV. - Mandado de segurança indeferido.
66.	Não pode olvidar-se que Wigberto Tartuce foi o signatário do Convênio MTE/SEFOR/Codefat nº 5/1999 e cabia-lhe 'prestar contas dos recursos recebidos de acordo com o estabelecido neste convênio, observando o disposto na IN/STN/N° 01/1997', nos termos do item 3.2.8 do ajuste.   
67.	Por força do que dispõe o art. 70, parágrafo único, da Constituição Federal, art. 93 do Decreto-lei 200/1967 c/c o art. 66 do Decreto 93.872/1986, compete ao gestor comprovar a boa e regular aplicação dos recursos públicos, isto é, cabe ao gestor o ônus da prova. O Tribunal firmou jurisprudência nesse sentido, conforme se verifica nos Acórdão 903/2007-TCU-Primeira Câmara, 1.445/2007-TCU-2ª Câmara e 1.656/2006-TCU-Plenário.
68.	Tal entendimento é confirmado pelo Supremo Tribunal Federal em decisão proferida em sede de Mandado de Segurança (MS 20.335/DF, Relator Ministro Moreira Alves) , cuja ementa da deliberação vem transcrita a seguir.
Mandado de Segurança contra o Tribunal de Contas da União. Contas julgadas irregulares. Aplicação da multa prevista no artigo 53 do Decreto-lei 199/67. A multa prevista no artigo 53 do Decreto-Lei 199/67 não tem natureza de sanção disciplinar. Improcedência das alegações relativas a cerceamento de defesa. Em direito financeiro, cabe ao ordenador de despesas provar que não é responsável pelas infrações, que lhe são imputadas, das leis e regulamentos na aplicação do dinheiro público. Coincidência, ao contrário do que foi alegado, entre a acusação e a condenação, no tocante à irregularidade da licitação. Mandado de segurança indeferido (destaques acrescidos) 
69.	Em decorrência disso, cabia ao recorrente (ex-Secretário) zelar pela boa e regular aplicação dos recursos federais repassados por meio do Convênio MTE/SEFOR/CODEFAT nº 5/99 (peça 10, p.5/15) e realizados por meio do contrato 70/PE-CFP/99 (peça 14, p.17/20) , independentemente de eventuais imperfeições na operacionalização do Plano Nacional de Qualificação Profissional - Planfor. 
70.	Os pagamentos indevidamente efetuados, ainda que não tenham sido diretamente autorizados pelo recorrente, deveriam ser de seu conhecimento, pois, a relevância do PEQ/DF induzia a um acompanhamento especial e, na condição de dirigente máximo do órgão, tinha ele a obrigação de acompanhar, controlar e fiscalizar a execução dos atos de seus subordinados. Restou, portanto, caracterizado a culpa nas modalidades in vigilando e in eligendo, a exemplo dos Acórdãos 784/2008, 903/2009, 1026/2008, 1693/2003, 1467/2007, 256/2006, 459/2004, 468/2007, 487/2008 e 640/2006, todos do Plenário desta Corte de Contas, que trataram de situações idênticas ao do presente processo. Nesse contexto, o argumento de que o recorrente decidiu manter servidores técnicos (estáveis ou nomeados pelo Governador do DF) nos diversos cargos/funções da Seter/DF não socorrem à sua defesa, pois tal conduta do ex-gestor se amolda exatamente às modalidades de culpa mencionadas.
71.	Ademais, reitera-se que o art. 29, II, do Regimento Interno da Seter/DF dispõe ser da competência do Secretário coordenar e supervisionar a execução das ações, além de praticar os atos delas decorrentes (peça 147, p.30/31) . 
72.	Ainda que não configurada conduta dolosa, má-fé ou locupletamento do recorrente, a imputação de responsabilidade subjetiva ao recorrente fundamentou-se na conduta culposa, bastando o nexo entre a conduta (comissiva ou omissiva) do responsável e o resultado obtido (grave ilegalidade cometida com dano ao erário) . 
73.	Enfatiza-se que a imputação de débito ao responsável não é decorrente de conduta dolosa, de má-fé ou de locupletamento pelos responsáveis, mas de conduta culposa. Nesse sentido, aliás, foi o entendimento do Relator a quo que expôs os critérios para definição de responsabilidade dos agentes públicos, no âmbito deste processo (peça 129, p.35/37) :
V - Critérios para definição de responsabilidade dos agentes públicos
14. Feitas essas considerações, passo a examinar a conduta dos agentes públicos relacionados nesta TCE. Preliminarmente, ressalto que a responsabilidade desses agentes é subjetiva. Nesse sentido, cito o Acórdão 386/1995-TCU-Segunda Câmara (TC nº 574.084/93-2) , no qual foi afirmada a impossibilidade de ser invocada a responsabilidade objetiva do agente público pela prática de atos administrativos, in verbis:
'Por outro lado, o art. 37, § 6º, da Constituição Federal disciplina a responsabilidade objetiva do risco administrativo das pessoas jurídicas de direito público e das legatárias, por atos praticados pelos agentes públicos, violando direitos de outras pessoas, causando-lhes danos ou prejuízos, uma evolução da responsabilidade civilista. In fine, o citado parágrafo disciplina que o agente público praticante do ato responde perante a pessoa jurídica responsável por culpa lato sensu. No caso em exame, não se trata de lesão singular a direito, mas à sociedade, por descumprir um dever implícito na função pública, fundado em princípios que norteiam o Direito Público, cujo controle ab initio cabe ao Tribunal, nos termos do retromencionado art. 71 e seguintes da Constituição Federal.'
'Preleciona o mestre HELY LOPES MEIRELLES: 'A responsabilização de que cuida a Constituição é a civil, visto que a administrativa decorre da situação estatutária e a penal está prevista no respectivo Código, em capítulo dedicado aos crimes funcionais (arts. 312 a 317) .'
15. Tal entendimento foi reiterado no Acórdão 67/2003-TCU-Segunda Câmara (TC nº Processo 325.165/1997-1) , do qual extrai o seguinte trecho:
'49. A responsabilidade dos administradores de recursos públicos, escorada no parágrafo único do art. 70 da Constituição Federal e no artigo 159 da Lei nº 3.071/1916, segue a regra geral da responsabilidade civil. Quer dizer, trata-se de responsabilidade subjetiva. O fato de o ônus de provar a correta aplicação dos recursos caber ao administrador público não faz com que a responsabilidade deixe de ser subjetiva e torne-se objetiva. Esta, vale frisar, é responsabilidade excepcional, a exemplo do que ocorre com os danos causados pelo Estado em sua interação com particulares - art. 37, § 6º, da Constituição Federal.
50. A responsabilidade subjetiva, vale dizer, possui como um dos seus pressupostos a existência do elemento culpa. Neste sentido, permito-me transcrever Silvio Rodrigues (Direito Civil, Responsabilidade Civil, pág. 16) :
'Culpa do agente. O segundo elemento, diria, o segundo pressuposto para caracterizar a responsabilidade pela reparação do dano é a culpa ou o dolo do agente que causou o prejuízo. A lei declara que se alguém causou o prejuízo a outrem por meio de ação ou omissão voluntária, negligência ou imprudência, fica obrigado a reparar. De modo que, nos termos da lei, para que responsabilidade se caracterize mister se faz a prova de que o comportamento do agente causador do dano tenha sido doloso ou pelos menos culposo.''
16. Aduzo que a responsabilidade solidária do agente público também não se presume, como se depreende da leitura do retromencionado Acórdão 67/2003-TCU-Segunda Câmara. Naquela oportunidade, foi assim discutida a responsabilidade dos administradores de recursos públicos:
'3. A solidariedade, nos termos do art. 896 do Código Civil de 1916, lei que rege os fatos ora examinados, não se presume. Resulta da vontade da lei ou da vontade das partes. Decorre, também, a teor do art. 1.518 desse mesmo código, da prática de ato ilícito - respondem pela prática do ato todos que concorreram para sua execução. No âmbito da legislação que rege os processos desta Corte, o inciso I do art. 12 da Lei nº 8.443/1992 dispõe que o Relator, verificada irregularidade nas contas, fixará a responsabilidade, que poderá ser individual ou solidária.
4. Dessa legislação que ora menciono, é possível depreender que a responsabilidade solidária só surge da lei, do contrato ou da prática de ato ilícito.'
17. Consequentemente, a imputação de débito solidário aos agentes públicos de que ora se cuida depende, fundamentalmente, da existência de dolo ou culpa. Considerando que não há nos autos indícios de locupletamento ou de dolo desses agentes, entendo haver necessidade de perquirir a existência de culpa. Tendo em vista que age com culpa quem atua com imperícia (relativa à falta de habilidade, de capacidade técnica) , imprudência (ligada a ações temerárias) ou negligência (relacionada com ações desidiosas ou com omissões) , analisarei em separado a conduta de cada um dos citados, procurando aferir se seus atos estão ou não eivados por uma dessas modalidades de culpa.
18. Ao analisar a existência de culpa, em qualquer uma de suas modalidades, adotarei como parâmetro para comparação a conduta esperada de um homem médio, diligente e probo - o equivalente ao princípio romano do bonus pater familiae. Ressalto ser pacífica a assimilação desse princípio pelo direito pátrio, tanto que, na época em que ocorreram os fatos ora sob exame, ele estava insculpido nos arts. 1.300 e 1.301 do Código Civil, no art. 153 da Lei das Sociedades Anônimas e no art. 142 do Código Comercial.
19. Desse princípio decorre que o agente público deverá agir como se estivesse cuidando dos seus próprios negócios, respondendo pelos danos que vier a causar em decorrência de condutas desidiosas ou temerárias. Assim, nas palavras de José Aguiar Dias, 'a culpa pode ser entendida como a falta de diligência na observância da norma de conduta, isto é, o desprezo, por parte do agente, do esforço necessário para observá-la, com resultado não objetivado, mas previsível, desde que o agente se detivesse na consideração das conseqüências eventuais de sua atitude.' (Da Responsabilidade Civil. 6ª ed. Rio de Janeiro: Forense, 1979) 
20. Impende analisar, ainda, o resultado observado e o nexo causal. Quanto ao resultado, saliento que só será possível imputar responsabilidade e, consequentemente, só haverá obrigação de indenizar se a conduta analisada ocasionar dano ou violação de interesse. Diante da inexecução contratual, comentada nos parágrafos 10a 12 deste Voto, entendo estar caracterizado o dano ao erário.
21. O nexo causal ou relação de causalidade é o liame que une a conduta do agente ao dano, sendo, portanto, um elemento indispensável para a atribuição de responsabilidade. A determinação do nexo causal é uma situação de fato a ser avaliada em cada caso concreto, não sendo possível enunciar uma regra absoluta. Assim, a existência de nexo causal entre as condutas dos agentes públicos e o dano causado aos cofres da União será analisada individualmente no momento oportuno.
22. Finalmente, aduzo que considerações de teor semelhante serviram de base à elaboração do Voto condutor do Acórdão nº 1.693/2003, o qual foi acolhido por unanimidade por este Plenário quando do julgamento do TC nº Processo 003.089/2001-9, relativo à TCE instaurada para apurar irregularidades ocorridas na contratação da Fundação Teotônio Vilela - FTV. Assim sendo, esse método de análise já foi aceito por esta Colenda Corte de Contas. (destaques acrescidos) 
74.	Em relação a conduta específica do ex-Secretário, registrou-se no Acórdão 1460/2008-TCU-Plenário, o seguinte (peça 129, p.40/43) :
42. Em sua defesa, o Sr. Wigberto Tartuce procurou imputar a seus subordinados parcela significativa da responsabilidade pelas irregularidades ora sob comento. Entretanto, observo que os pagamentos indevidamente efetuados, ainda que não tenham sido diretamente autorizados por ele, deveriam ser de seu conhecimento. A uma, porque a relevância do PEQ/DF induzia a um acompanhamento especial. A duas, porque, na condição de dirigente máximo do órgão, o citado tinha a obrigação de acompanhar, controlar e fiscalizar a execução dos atos de seus subordinados. Finalmente, ressalto que o titular de um órgão deve escolher seus auxiliares diretos com esmero, sob pena de responder por culpa in eligendo, consoante dispunha o art. 1.521, inciso III, do Código Civil então vigente.
	(...) 
44. Aduzo que o responsável não adotou as providências cabíveis no sentido de sanar as inúmeras e graves irregularidades ora examinadas, o que demonstrou a ausência de controle no órgão.
 (...) 
45. Em consonância com as lições doutrinárias acima citadas, esta Corte tem entendido que compete ao administrador público controlar de forma efetiva as atividades de seus subordinados. Nesse sentido, cito os seguintes trechos da Decisão nº 158/2001 - Plenário (TC nº Processo 275.079/1997-0) , in verbis:
 (...) 
47. A alegada impossibilidade de se responsabilizar Secretários de Estado não encontra respaldo na Jurisprudência desta Corte. Ao contrário da tese sustentada pelo citado, o TCU entende que o Secretário de Estado, por não ser considerado agente político, pode ser responsabilizado quando assina convênios, mesmo não sendo seu executor direto. Para tanto, basta que ele tenha praticado atos administrativos, além do ato de natureza política consistente na decisão discricionária de celebrar um determinado convênio.
48. Consoante o disposto na Decisão Plenário nº 180/1998, são agentes políticos apenas o Presidente da República, os Governadores e os Prefeitos Municipais (nesse último caso, quando assinam convênios mas não são seus executores diretos) . Ressalto que, caso esses agentes políticos pratiquem atos administrativos, eles podem ser responsabilizados pelas conseqüências desses atos. No presente caso, o então Governador do Distrito Federal, Sr. Joaquim Domingos Roriz, não foi incluído no rol de responsáveis porque não praticou atos administrativos, mas apenas atuou politicamente ao celebrar o convênio firmado com o MTE.
 (...) 
50. Saliento, ainda, a precariedade das condições de trabalho propiciadas pela Seter aos executores técnicos. Causa espécie que o titular daquela Secretaria não tenha adotado as providências necessárias no sentido de munir esses executores de todas as condições necessárias ao bom e fiel cumprimento de suas atribuições. Afinal, eles eram os responsáveis pelo fornecimento das informações que fundamentaram a liquidação da despesa e o pagamento das entidades contratadas. Acrescento que, ao indicar servidores para o exercício cumulativo de várias funções, o Secretário da Seter praticou um ato imprudente, pois era possível antever que esses servidores não teriam condições de acompanhar a execução de todos esses contratos, o maior dos quais visava treinar 48.000 alunos, que comporiam 1.920 turmas de 25 alunos cada.
75.	Verifica-se que, em situações similares, tratando de recursos do Planfor repassados ao Estado do Mato Grosso do Sul nos exercícios de 1999 e 2000, esta Corte adotou entendimento consentâneo com o agora exposto. Ou seja, em casos de não comprovação da execução do objeto pactuado, os gestores, incluindo o ex-secretário de estado, foram condenados solidariamente em débito com a empresa contratada. (v.g. Acórdãos TCU-Plenário 606/2009, 737/2009, 1278/2009, 2580/2009 e 2673/2009, todos de relatoria do Ministro Augusto Sherman Cavalcanti) .
76.	A alegada impossibilidade de se responsabilizar o Secretário de Estado não encontra respaldo na jurisprudência desta Corte. O Secretário de Estado não é considerado agente político, conforme entendimento esposado no Acórdão 1467/2007-TCU-Plenário e Decisão Plenário-TCU 180/1998.
77.	Também não se sustenta a alegação de que o Tribunal feriu o princípio da isonomia, quando condenou o recorrente (gestor público) e excluiu a responsabilidade dos dirigentes da Copede (entidade contratada) . 
78.	Nos casos em que a relação entre a Administração (Seter/DF) e a entidade privada (Copede) é meramente contratual e esta tenha concorrido para cometimento de dano ao erário, quem responde perante a Administração é a pessoa jurídica contratada (Copede) , não os seus administradores. Estes somente podem responder pelo prejuízo ao erário mediante a desconsideração da personalidade jurídica da entidade (Acórdão 3455/2015-TCU-Primeira Câmara) . 
79.	A desconsideração da personalidade jurídica é decidida pelo colegiado competente para julgar o processo em que ocorrer a questão incidental, o qual indica os administradores ou sócios responsáveis pelo abuso de direito, que respondem pelo dano imposto ao erário (Acórdão 3453/2015-TCU-Primeira Câmara) . Tal medida de exceção somente deve ocorrer quando ficar caracterizado o abuso de personalidade (Acórdão 1512/2015-TCU-Primeira Câmara) ou quando a pessoa jurídica de direito privado administra recursos públicos (atuando como gestora pública de fato e se obrigando pessoalmente a prestar contas dos recursos geridos) , razão pela qual responde solidariamente com seus dirigentes por eventuais danos ao erário (Acórdão 2267/2015-TCU-Primeira Câmara) , o que não ocorreu no presente caso. Nesses termos, não há como responsabilizar os dirigentes da Copede nestes autos. 
80.	Cabe esclarecer que a responsabilidade subjetiva do responsável não se confunde com o critério objetivo de responsabilização. A responsabilidade subjetiva é apurada, no âmbito dos processos deste Tribunal, por critérios objetivos, baseados na verificação do nexo de causalidade entre a infração praticada ou o dano experimentado e o comportamento do agente, dependendo da presença de culpa ou dolo.
81.	As decisões do Superior Tribunal de Justiça, ora apresentadas, não socorrem ao recorrente, vez que tratam de ação de improbidade administrativa, baseada na Lei 8.429/1992, não aplicável ao presente caso. 
82.	A jurisdição exercida pelo TCU tem assento constitucional e é exercida de forma autônoma e independente à persecução eventualmente realizada pelo Ministério Público com base na Lei de Improbidade Administrativa (Lei 8.429/1992) . Não há bis in idem caso ocorra condenação do responsável a ressarcir o erário em ambos os processos, uma vez que a parte pode demonstrar a uma das instâncias a quitação do débito já efetuada à outra instância (Acórdão 1000/2015-TCU-Plenário) . Também não há amparo legal para condicionar o julgamento pela irregularidade de contas à ocorrência de ato de improbidade administrativa (Acórdão 1881/2014-TCU-Segunda Câmara) .  
83. 	O Supremo Tribunal Federal decidiu que ação civil pública, baseada na Lei 8.429/1992, não retira a competência do TCU de instaurar a devida tomada de contas especial, bem como destacou a independência das instâncias civil, administrativa e penal, nos termos da decisão sobre o Mandado de Segurança 25880/DF (publicado em 16/3/2007) :
MANDADO DE SEGURANÇA. TRIBUNAL DE CONTAS DA UNIÃO. COMPETÊNCIA. ART. 71, II, DA CONSTITUIÇÃO DO BRASIL E ART. 5º, II E VIII, DA LEI N. 8.443/92. TOMADA DE CONTAS ESPECIAL. VIOLAÇÃO AOS ARTS. 148 A 182 DA LEI N. 8.112/90. INOCORRÊNCIA. PROCEDIMENTO DISCIPLINADO NA LEI N. 8.443/92. AJUIZAMENTO DE AÇÃO CIVIL PÚBLICA. PREJUDICIALIDADE DA TOMADA DE CONTAS ESPECIAL. IMPOSSIBILIDADE. INDEPENDÊNCIA ENTRE AS INSTÂNCIAS CIVIL, PENAL E ADMINISTRATIVA. QUESTÃO FÁTICA. DILAÇÃO PROBATÓRIA. IMPOSSIBILIDADE. SEGURANÇA DENEGADA. 1. A competência do Tribunal de Contas da União para julgar contas abrange todos quantos derem causa a perda, extravio ou outra irregularidade de que resulte dano ao erário, devendo ser aplicadas aos responsáveis, em caso de ilegalidade de despesa ou irregularidade de contas, as sanções previstas em lei, lei que estabelecerá, entre outras cominações, multa proporcional ao dano causado aos cofres públicos [art. 71, II, da CB/88 e art. 5º, II e VIII, da Lei n. 8.443/92]. 2. A tomada de contas especial não consubstancia procedimento administrativo disciplinar. Tem por escopo a defesa da coisa pública, buscando o ressarcimento do dano causado ao erário. Precedente [MS n. 24.961, Relator o Ministro CARLOS VELLOSO, DJ 04.03.2005]. 3. Não se impõe a observância, pelo TCU, do disposto nos artigos 148 a 182 da Lei n. 8.112/90, já que o procedimento da tomada de contas especial está disciplinado na Lei n. 8.443/92. 4. O ajuizamento de ação civil pública não retira a competência do Tribunal de Contas da União para instaurar a tomada de contas especial e condenar o responsável a ressarcir ao erário os valores indevidamente percebidos. Independência entre as instâncias civil, administrativa e penal. 5. A comprovação da efetiva prestação de serviços de assessoria jurídica durante o período em que a impetrante ocupou cargo em comissão no Tribunal Regional do Trabalho da 1ª Região exige dilação probatória incompatível com o rito mandamental. Precedente [MS n. 23.625, Relator o Ministro MAURÍCIO CORRÊA, DJ de 27.03.2003]. 6. Segurança denegada, cassando-se a medida liminar anteriormente concedida, ressalvado à impetrante o uso das vias ordinárias (destaques acrescidos) .
84.	Quanto ao entendimento proferido nos Acórdão 2626/2008-TCU-Plenário, 1794/2006- TCU-Plenário, Acórdão 4/97-TCU-1ª Câmara, Acórdão 1/96-TCU-1ª Câmara, Acórdão 2/97-TCU-Plenário e Acórdão 5/1999-TCU-Plenário, citados pelo recorrente à peça 147, p.45/47, verifica-se sua inaplicabilidade ao processo em tela. Isto porque as circunstâncias fáticas apresentadas naqueles processos são distintas das encontradas neste processo, a exemplo da configuração de dano ao erário.
85.	No que concerne a alegação de que o acórdão recorrido teria contrariado manifestação do representante do Ministério Público/TCU, tem-se que, apesar de sua inegável validade como argumento a ser analisado pelo órgão julgador, o posicionamento desse Ministério Público não vincula o Tribunal, que pode decidir contrariamente ao referido entendimento.
86.	Nesses termos, demonstrado que a conduta do recorrente contribuiu de forma decisiva para a ocorrência do dano sofrido pelos cofres públicos, não há como afastar a responsabilidade do recorrente.
INFORMAÇÕES COMPLEMENTARES
87.	Registre-se a existência nos autos de recurso de revisão (peças 147/149) interposto em 24/4/2015 pelos procuradores anteriormente constituídos nos autos por Wigberto Tartuce (peça 146) , cujo termo de renúncia ao mandato somente foi juntado aos autos em 17/12/2015 (peça 157) . Assim, as futuras notificações deverão ser encaminhadas ao representante legal constituído à peça 143, nos termos do art. 179, §7º, do RI/TCU.
88.	Os argumentos e documentos presentes à peça 158, protocolada em 22/4/2016, foram examinados como elementos adicionais ao recurso de revisão, cabendo registrar que não são capazes de alterar o desfecho da presente instrução.
CONCLUSÃO
89.	Wigberto Ferreira Tartuce não conseguiu comprovar a execução financeira do montante de R$ 648.960,00, valor integral do contrato, tendo em vista a ausência de documentos comprobatórios.
90.	O recorrente, na qualidade de titular da Secretária de Trabalho, Emprego e Renda do DF, contribuiu, com sua conduta, para a contratação da Copede, por dispensa de licitação.
91.	O ex-Secretário tinha o dever de acompanhar, controlar e fiscalizar a execução dos atos de seus subordinados, mas não adotou mecanismos de controle para fiscalizar o contrato PE/CFP n° 70/1999, firmado entre a Seter/DF e a Copede, que era de grande relevância no âmbito da Seter/DF. 
92.	Assim, deve-se manter a responsabilização do recorrente, em decorrência de pagamentos por cursos não realizados, por ter agido com culpa, de forma negligente e imprudente, contribuindo para a ocorrência do dano ao erário. 
PROPOSTA DE ENCAMINHAMENTO
93.	Ante o exposto, submete-se à consideração superior a análise do recurso de revisão apresentado por Wigberto Ferreira Tartuce contra o Acórdão 1460/2008-TCU-Plenário, propondose, com fundamento no artigo 35 da Lei 8.443/1992:
conhecer do recurso de revisão e, no mérito, negar-lhe provimento;
dar ciência às partes, à Procuradoria da República no Distrito Federal, aos órgãos/entidades interessados, bem como aos demais cientificados do acórdão recorrido."
O titular da Serur divergiu do auditor, nos seguintes termos (peça 161) :
"Dadas as mesmas características e premissas, reproduzo minha manifestação no TC Processo 003.121/2001-8.
'I - Introdução
	Ao versar o presente de Recurso de Revisão, temos dois esclarecimentos preliminares a fazer. 
2.	O primeiro, quanto ao que impõe a Lei 8.443/1992 acerca do referido recurso. Enquanto os incisos do art. 35 traduzem um forte filtro para o seu conhecimento, uma vez conhecido, o seu parágrafo único determina a 'revisão' completa dos autos. Dito de outra forma, não podemos confrontar as novas provas e razões tão somente com as manifestações pretéritas desta Casa no processo, mas, ao contrário, devemos revisitar todas as provas já apreciadas e sua valoração jurídica.
3.	Em segundo lugar, como dito em diversas passagens das instruções, acolhidas pelas decisões recorridas, não aproveita aos demais casos o fato de o recorrente ter suas contas julgadas regulares com ressalvas em mais de uma dezena de processos, porquanto cada caso é um caso. Tomada a premissa como verdade, queremos dizer que o presente processo apresenta especificidades relevantíssimas, conducentes da solução a ser proposta ao final. E se cada caso será apreciado de per si, os problemas tidos por sistêmicos, não podem contaminar o presente processo.
II - Nulidade processual em razão da citação do responsável por fatos e não por condutas. Revelação das condutas inquinadas tão somente no Voto do Acórdão recorrido. Prejuízo à defesa in concreto. Precedentes.
4.	Anote-se, preliminarmente, que as falhas elencadas nesse item redundaram em indução da defesa para uma determinada linha, completamente fora do escopo das suas possíveis ações e omissões (culpa in vigilando e culpa in eligendo) , pelas quais acabou condenado. Portanto, o presente capítulo é complementado pelo seguinte.
5.	Como se observa do Ofício de citação (peça 78, fls. 41/44) , o recorrente foi instado a apresentar alegações de defesa quanto as irregularidades listadas sob os números 1 a 5. Observe-se, foi feito um só modelo de ofício de citação para todas as TCEs, ignorando as especificidades de cada qual (a exemplo, idêntico ofício consta do TC Processo 003.193/2001-7, fl. 79/82 do VP) . 
6.	Pois bem, foi ele citado pela:
6.1.	'Utilização irregular do expediente de dispensa de licitação para habilitar e contratar diretamente a [...]'. Como visto nos autos, quem se utilizava do expediente, ainda que por autorização de um edital de 1998 e práticas vindas do governo anterior, foi o Secretário Adjunto da Seter. Prática, mais tarde, considerada legal pelo TRF da 1ª Região, como será visto a abaixo. Em sendo assim, o que se descreve é a conduta do Secretário Adjunto e não a do titular da pasta.
6.2.	Inobservância dos requisitos editalícios para a seleção e habilitação [...]'. Mais uma vez, não foi ele quem inobservou, mas a Comissão de Habilitação e o Conselho do Trabalho do Distrito Federal, a quem competia a homologação. Para o responsável, o narrado no ofício citatório opera como a descrição de um fato, e não de sua conduta.
6.3.	'Autorização de pagamentos sem a devida comprovação do cumprimento do objeto'. Por óbvio, isso é um fato e não uma conduta do citado, porquanto nenhuma das operações lhe incumbiam.
6.4.	Para não nos estendermos excessivamente, as observações acima valem para os demais itens, porquanto aprovação de projetos, inobservância das normas de execução orçamentária e financeira (2) , cumprimento irregular das exigências do item 3.3 do contrato [atividades ligadas ao ateste e liquidação de despesas] (3) , ausência de documentos comprobatórios nos processos (4) , são condutas de responsabilidade de terceiros, sem exigir ações diretas de controle (do tipo homologação, ratificação, etc.) por parte do Secretário. Por outro giro, outras ações eram decorrentes de submissão a Decreto do Governador do Distrito Federal e não de ato irregular imputável ao Secretário, simples auxiliar daquele (art. 100, inciso IV, da LODF) .
7.	Todos os atos relacionados aos fatos acima são decorrentes de ações ou omissões de terceiros. Logicamente, a defesa veio no sentido de não ser da competência do Secretário, mas sim de terceiros, os atos que levaram aos fatos acima listados, os quais, na escala de controle, paravam no Secretário Adjunto (homologação, aprovação, etc.) ou no Conselho do Trabalho do Distrito Federal.
8.	Para impedir tais impropriedades processuais interna corporis, a Secretaria Geral de Controle Externo deste nosso Tribunal expediu o Memorando Circular 12/2016 como decorrência do constatado no Acórdão 3302/2015-TCU-Plenário e no Acórdão 3455/2015-TCU-Primeira Câmara. E a orientação veio no sentido de evitar 'falhas na indicação dos atos omissivos e comissivos' e 'ausência de individualização das condutas pelas quais os agentes estão sendo responsabilizados'.
9.	Dos Acórdãos mencionados, cabe destacar o 3.455/2015 - 1ª Câmara, do qual extraímos as seguintes passagens:
Da parte dispositiva:
'9.4. determinar à Secretaria Geral de Controle Externo - Segecex que oriente as unidades técnicas em relação à necessidade de que os ofícios de citação e audiência contenham a individualização das condutas de forma que permita a plenitude da defesa e do contraditório.'
Do Voto:
'em razão de irregularidades verificadas na aplicação dos recursos do Convênio MTE/SEFOR/CODEFAT 21/99, ...
A citação genérica, sem ato concreto atribuível ao responsável, revela vício de chamamento. Nesse sentido o voto condutor do Acórdão 1574/2014-TCU-Plenário:
'14. Portanto, nosso sistema jurídico adota a responsabilidade subjetiva e o nexo de causalidade. O que nos leva à tese do direito administrativo sancionador, no sentido de que, no caso das infrações por omissão do garante (aqui o Secretário de Estado) , há que se dar a ele a efetiva possibilidade de provar: a) a ausência de inexecução de uma ação dele esperada pelo ordenamento; b) a desconexão do resultado com a eventual omissão; c) a ausência de sua posição como garante puro; d) a possiblidade de impedir o resultado (Manuel Tomillo e Íñigo Rubiales. Derecho Administrativo Sancionador. Parte General. Navarra: Aranzadi, 2013, p. 319) . Isso foi negado a ele pelo vício do ofício de chamamento em audiência.'
Em idêntico sentido, por exemplo, o voto condutor do recente Acórdão 592/2015-TCU-Plenário'
10.	Note-se que a mesma citação foi dirigida a todos os demais responsáveis. Qual a conduta de cada um? Outro exemplo, o item 2 (inexecução das normas de execução orçamentária, financeira e contábil com relação ao atesto das faturas e aos pagamentos feitos) foi atribuído ao Secretário, ao Secretário Adjunto, à Chefe do Departamento Técnico e ao Executor Técnico. Desses, o único que não observou as normas para o atesto foi o Executor técnico. A chefe do Departamento Técnico nada tem a ver com a atribuição, e não foi citado nenhum responsável pela liquidação de despesas.
11.	Arrolando-se os responsáveis dessa forma, como de cambulhada (no sentido mesmo de confusa) , só poderia desembocar, como desembocou, em prejuízo à defesa do recorrente (vide item seguinte) .
12.	A respeito dessa falha insanável de ordem procedimental, vide o Acórdão 1574/2014-TCU-Plenário, citado no acórdão que deu origem ao Memorando Circular da Segecex:
Sumário:
RECURSO DE REVISÃO. TOMADA DE CONTAS ESPECIAL. CONDENAÇÃO EM DÉBITO DO ESTADO. IRREGULARIDADE DAS CONTAS E SANÇÃO DE MULTA AOS RESPONSÁVEIS POR INFRAÇÃO À NORMA LEGAL. PLURALIDADE DOS INTERVENIENTES NA CONSUMAÇÃO DOS ATOS. AUDIÊNCIA INVÁLIDA. SIMPLES DESCRIÇÃO DE FATOS E NÃO DE CONDUTAS. NECESSÁRIA SUBJETIVAÇÃO DA CULPA. AUSÊNCIA DE AUTORIA DIRETA. INFRAÇÃO POR OMISSÃO DE DEVER. INTERESSES CONTRAPOSTOS. DEFESA INVIABILIZADA. CONVÊNIO DE 2003. BAIXA MATERIALIDADE. PROVIMENTO. ARQUIVAMENTO DOS AUTOS
9. Mesmo diante da constatação de que o Sr. Francisco de Assis Quintans não geriu os recursos provenientes do convênio, o auditor não acolhe essa alegação recursal por entender que 'não há como afastar-lhe a obrigação de zelar pela aplicação dos recursos federais no estrito objeto do convênio. O desvio de finalidade perpetrado não pode ser atribuído apenas ao Secretário-adjunto, pois esse não deixava de ser um dos subordinados do Secretário de Agricultura do Estado da Paraíba' (item 51 da instrução) . [DEIXAMOS ESTE EXCERTO PORQUANTO É EM TUDO SIMILAR AO PRESENTE CASO]
[...]
9. Estamos diante de nítido caso de vício do chamamento aos autos, pois o ofício deste nosso Tribunal descreve fatos e não condutas, atribuíveis somente a seu autor direto. Ou como tem averbado o Supremo Tribunal Federal, 'a inépcia da denúncia baseada em descrição do fato delituoso, viola as garantias constitucionais do devido processo legal e do contraditório, integrantes do núcleo essencial do due process of law' (HC 110.015) . Também aplicável no âmbito do direito administrativo sancionador, porquanto estamos a tratar das garantias fundamentais da ampla defesa e do contraditório in concreto. A respeito, transcrevo decisão do Superior Tribunal de Justiça: '8. Não se impõe, na fase inaugural, a minuciosa descrição do suposto ilícito praticado por cada servidor e o enquadramento legal das condutas, o que somente se torna indispensável no final da instrução por ocasião do indiciamento do servidor, a fim de propiciar o exercício das garantias constitucionais da ampla defesa e do contraditório' (MS 17053) .
[...]14. Portanto, nosso sistema jurídico adota a responsabilidade subjetiva e o nexo de causalidade. O que nos leva à tese do direito administrativo sancionador, no sentido de que, no caso das infrações por omissão do garante (aqui o Secretário de Estado) , há que se dar a ele a efetiva possibilidade de provar: a) a ausência de inexecução de uma ação dele esperada pelo ordenamento; b) a desconexão do resultado com a eventual omissão; c) a ausência de sua posição como garante puro; d) a possiblidade de impedir o resultado (Manuel Tomillo e Íñigo Rubiales. Derecho Administrativo Sancionador. Parte General. Navarra: Aranzadi, 2013, p. 319) . Isso foi negado a ele pelo vício do ofício de chamamento em audiência.
13.	Note-se que os precedentes, tanto quanto a similitude fática como, especialmente, a tese jurídica que fundamenta todo julgamento, amoldam-se como luva no caso concreto ora tratado. Até mesmo em relação à presença de um Secretário Adjunto que executava o convênio (ou programa) , abaixo de quem existia toda uma linha de servidores sob seu controle imediato ou mediato, sendo esta última supervisão através de atos de homologação ou aprovação. Refletimos muito sobre a necessidade de inserir esta nulidade, porquanto este Tribunal, por algumas vezes, afasta a ofensa a princípios constitucionais sob a alegação de que o Responsável poderia compreender o objeto do chamamento a partir dos autos. Argumento que, com todas as vênias, carece de lógica, pois fosse assim, nenhuma nulidade deveria ser declarada por este Tribunal. Ademais, como sabemos, o ofício de citação delimita o objeto a ser respondido, ao contrário da contrafé no processo judicial, onde o demandado defende-se de tudo o quanto contido na inicial. 
III - Nulidade processual decorrente da condenação por condutas ausentes da citação. Ofensa ao contraditório e à ampla defesa. Prova de sua não contradita na peça de defesa. Fato não saneado pelo tratamento da matéria na fase recursal por ofensa ao devido processo legal. Doutrina. Precedentes. 
14.	No presente caso concreto, não há que se aplicar uma saída, que entendo frágil, no sentido de o ora impugnante poder compreender suas ações do contexto do ofício citatório. Isso porque, da leitura da peça que carreou suas alegações de defesa é possível atestar que foi direcionado para uma linha de defesa completamente distinta em relação à qual foi condenado (culpa in vigilando - imprudência e negligência - e culpa in eligendo) . Ademais, a condenação inova sobre o que o Responsável deveria se defender, é o caso de dizer do excesso de trabalho do executor do contrato, bem como de suposta ausência de capacitação do mesmo.
15.	No TC Processo 003.193/2001-7 elaboramos tabela para demonstrar de forma detalhada o prejuízo in concreto à defesa do citado. Não o faremos no presente caso, pois como não poderia deixar de ser, se em todos os processos as citações foram idênticas (apesar de notarmos especificidades em cada um deles, as quais não constam dos citatórios) , logo em todos os processos as respostas foram idênticas quanto ao conteúdo (negativa de autoria) . 
16.	Aliás, tais motivos alienígenas de condenação, esses sim, deveriam ter composto o ofício citatório, pois são efetivamente as condutas que poderiam ser atribuíveis ao citado:
a) a distribuição dos contratos entre os executores técnicos não foi equânime (neste processo o executor técnico fiscalizou apenas esses dois contratos - NADA MAIS, e teve o auxílio da FAPE e do Uniceub) ;
b) a responsabilidade pela análise dos projetos coube à irmã do Secretário;
c) os principais cargos foram ocupados por pessoas de sua confiança;
d) responsabilidade emerge quando todo um conjunto de atos de execução são praticados com infração às normas, verificando-se falhas de supervisão e coordenação, atividades da competência do Secretário;
e) na condição de dirigente máximo do órgão, o citado tinha a obrigação de acompanhar, controlar e fiscalizar a execução dos atos de seus subordinados, nos termos o art. 29, I, do Regimento Interno da Seter;
f) deve escolher seus auxiliares diretos com esmero, sob pena de responder com culpa in eligendo;
g) sabia da precariedade das condições de trabalho dos executores técnicos, mas não adotou as providências para munir os mesmos de instrumental;
17. 	Bem de ver que as razões postas no Relatório e Voto condutor do Acórdão recorrido não conferem com o objeto especificado na citação. A defesa, realizada sobre o ofício de citação, imputou a responsabilidade das condutas aos subordinados, porquanto todas elas eram de competência dos mesmos, e, por isso, sobre eles o responsável não se pronunciou, pois houve inovação indevida. 
18.	Ao final, o recorrente foi condenado por culpa in vigilando e culpa in eligendo, e por imprudência ou negligência, mas sobre isso não se pronunciou. 
19.	Com isso, fica demonstrada a incidência das falhas especificadas no Memorando-Circular 12/2016 - Segecex, com comprovação de que, no caso concreto, trouxe evidente prejuízo ao exercício do contraditório e da ampla defesa. Ademais, o caso amolda-se em tudo às nulidades declaradas por conduto dos Acórdão 1574/2014-TCU-Plenário e 3.455/2015 - 1ª Câmara.
20.	Como sabemos, é sobre as causas de pedir que se exerce o contraditório e a ampla defesa (TRF 1ª Região. AC 00115761420034013300) , e, no âmbito do processo deste Tribunal, estas são delimitadas no ofício de citação, porquanto este diz sobre o que se defender ou pela opção de recolher o dano atribuído. No presente caso, o ofício de citação, expedido em 2005, ofendeu, com repercussão in concreto, a Resolução TCU 170/2004:
Art. 9º. A comunicação deverá explicitar a sua finalidade, com especificações e fundamentos bastantes para o saneamento do processo e o exercício da ampla defesa
Art. 12. O expediente citatório deverá conter, além dos elementos mencionados nos artigos 8º, 9º e 10 desta Resolução, outras informações necessárias à apresentação da defesa, ao recolhimento da importância devida, ou a ambas as providências
21.	Não se diga que o ataque aos fundamentos da condenação pela via recursal, que inovam em relação à citação, é capaz de sanear o processo. A função do recurso é a obtenção de uma reconsideração. E os dicionários da nossa língua portuguesa dão o exato sentido: retomar o exame, tornar a considerar. E não se considera pela segunda vez o que não foi objeto de argumentos de defesa na primeira oportunidade de falar nos autos, por culpa do Estado Juiz. Suprime-se com isso, a função do recurso e, em decorrência, ofende-se o devido processo legal. Nas palavras de Colesanti (Principio del Contradditorio e procedimenti speciali) , o dever constitucional de motivação das decisões judiciais e administrativas configura-se como a última manifestação do contraditório (seu produto) . Não é por outra razão que Flávio Cheim (in Teoria geral dos recursos cíveis) , assenta que os recursos permitem 'que as partes, mediante contraditório regular, obtenham uma nova apreciação da questão posta e discutida em juízo'. E os motivos da decisão são apenas aqueles que são o resultado do contraditório.
22.	Segundo José Manuel Lebre de Freiras, 'o escopo principal do contraditório deixou assim de ser a defesa, no sentido negativo de oposição ou resistência à actuação alheia, para passar a ser a influência, no sentido positivo de direito de incidir activamente no desenvolvimento e no êxito do processo' (Introdução ao Processo Civil, p. 96-97) . Não pode ocorrer, na expressão de Dierle Nunes (in O Princípio do Contraditório) a partir do direito italiano, a chamada decisione a sorpresa, porquanto, não se pode fundar a decisão sobre aquilo que não foi contraditado por falha Estatal (nesse sentido a AC 577889 - TRF da 5ª Região) . 
IV - Ausência de participação do recorrente nos atos de habilitação das entidades executoras. Inexistência de motivo idôneo para suspeição em relação à FEPAD. Capacidade técnica dos componentes da Comissão a amparar a inexistência de risco excessivo. Falha na habilitação como causa primeira das falhas ocorridas nos autos. 
23.	Conforme consta do TC Processo 003.179/2001-8, o recorrente foi efetivamente conduzido ao cargo de Secretário em 17/02/1999, sendo errônea a conclusão no sentido de sua responsabilidade decorrente da aprovação da lista de entidades executoras.
24.	De fato, a Comissão de Habilitação foi constituída em 23/01/1999 pelo então Secretário Marco Malcher. Em que pese a Comissão emitir seu parecer em 23/02/1999, é notório que o tempo entre a posse do recorrente e o parecer foi muito curto para que pudesse implementar quaisquer medidas. E mais, a aprovação pela Comissão não era submetida ao Secretário, estando a atividade de homologação a cargo do Conselho do Trabalho do Distrito Federal, não subordinado à Seter e do qual não fazia parte o ora recorrente.
25.	Ressalte-se, conforme consta do TC Processo 003.193/2001-7 e aqui, Comissão de Habilitação (vide naqueles autos a lista peça 2, p. 8, e nestes processo na peça 64) , tinha entre seus membros Edilson Felipe de Vasconcelos, Auditor de Controle Interno (peça 40, p. 2 deste processo) e Raquel Villela Pedro, Analista de Políticas Públicas e Gestão Governamental (peça 45, p. 33, do outro TC mencionado) . Presentes pessoas qualificadas e de carreiras de gestão e controle, não havia motivo idôneo para que o Secretário pudesse suspeitar da idoneidade da Fonte da Vida.
26.	Caso se mantenha a premissa de que tudo se originou do cadastramento de instituições sem capacidade para treinamento, então a habilitação de entidades executoras incapazes operaria como causa primeira, ou como diz o filósofo Régis Jovilet, a causa principal de onde todas as demais são decorrência. 
27.	E, no caso dos autos, não havendo motivo idôneo para atribuí-la ao recorrente, nem mesmo para que ele fizesse uma reverificação de tudo que foi feito pela Comissão, temos uma exculpante de grande repercussão no deslinde do processo.
V - Cláusulas contratuais fixadas por Decreto do Governador do Distrito Federal. Documentos necessários à liquidação de despesas regulados pelo referido contrato padrão. Significado da extensão do ateste do executor técnico dele decorrente. Ausência de descumprimento das normas que regem o controle dos processos de pagamento. Conformação dos Relatórios de execução da Entidade contratada. Dispensa de anexação de documentos comprobatórios. Necessidade de sua guarda na Entidade executora.
28.	De fato, o Decreto 20.197, de 28/04/1999, estabelecia que:
Art. 1º - Fica delegada competência ao Senhor Secretário de Trabalho, Emprego e Renda para celebrar, em nome do Distrito Federal, os contratos do Programa de Educação Profissional do Distrito Federal.
Art. 2º - Fica aprovada a minuta de Contrato Padrão, anexa ao presente decreto, para as contratações decorrentes do Programa referido no Art. 1º, mantidas as finalidades e condições dispostas no Convênio MTb/SEFOR/CODER AT/ SETER-DF e na legislação aplicável.
29.	Portanto, se é fato que as cláusulas contratuais continham fragilidades, não é verdade que o recorrente seja o responsável pela existência das mesmas, tal como informou a unidade técnica deste Tribunal.
30. 	Importante para o deslinde dos autos é atentar para cláusulas contratuais delimitadas pelo Decreto Distrital referenciado:
3.3 - O DISTRITO FEDERAL, de acordo com as Normas de Execução Orçamentária, Financeira e Contábil do Distrito Federal, efetuará o pagamento dos serviços executados pela CONTRATADA, em 03 (três) parcelas, da seguinte forma:
1ª parcela - até 10 (dez) dias após a liquidação da correspondente Nota Fiscal ou Fatura de Prestação de Serviços, devidamente atestada pelo executor técnico do contrato, mediante comprovação da disponibilidade do espaço físico, do material didático, relação do corpo docente com os correspondes perfis profissionais por área de atuação e apresentação de outros recursos materiais, físicos e humanos considerados como necessários para o início dos cursos conforme previsto na proposta da CONTRATADA -Valor R$ 59.959,00
2ª parcela - até 10 (dez) dias após a liquidação da correspondente Nota Fiscal ou Fatura de Prestação de Serviços, devidamente atestada pelo executor técnico do contrato, mediante a apresentação de relatório parcial comprovando a realização mínima de 60% (sessenta por cento) da programação total (inclusive carga-horária) prevista na proposta da CONTRATADA - Valor R$ 79.945,00
3a parcela - até 10 (dez) dias após a liquidação da correspondente Nota Fiscal ou Fatura de Prestação de Serviços, devidamente atestada pelo executor técnico do contrato, mediante a apresentação de relatório conclusivo comprovando a realização integral das programações previstas na proposta da CONTRATADA - Valor R$ 59.959,00.
31.	Observa-se que o decreto fixou os documentos que deveriam integrar o processo de pagamento. E nem devemos ficar perplexos com ele, conquanto a IN/STN 01/1997 também exigia apenas o preenchimento de formulários para que as contas de convênios fossem consideradas prestadas a partir de simples declarações. 
32.	Segundo o Decreto, o processo de pagamento compunha-se:
a) 1ª parcela: fatura devidamente atestada pelo executor técnico;
b) demais parcelas: fatura atestada pelo executor técnico e relatórios de execução
33.	Presentes tais documentos, o processo de pagamento estava completo. Todos os detalhes estavam implícitos no ateste do executor técnico, a quem competia checar o relatado pela entidade executora em campo. Não havia descrição normativa sobre os requisitos dos relatórios para serem considerados idôneos. Não houve descumprimento de normas de execução financeira, pois a premissa de que as faturas deveriam ser acompanhadas dos documentos de despesas feitas pela contratada só foi definida pelo TCDF em setembro de 2000, após a gestão do recorrente, bem como foi declarada dispensável por este Tribunal em decisão recente, conforme será visto adiante.
VI - Gestão e controle do contrato efetuado por Executor Técnico designado. Edição de Manual na gestão pelo recorrente com detalhamento de atribuições. No caso concreto, o Executor Técnico controlou tão somente 2 dos 50 contratos.
34.	Mais uma vez com todas as vênias, não é possível dizer que o treinamento era essencial aos executores técnicos, pois não tinham funções pedagógicas, mas de mera checagem do declarado. Por exemplo: quantos alunos, carga horária, cursos programados, existência de material didático, etc. Mais tarde retornaremos à questão do quanto era exigido ao executor para desincumbir-se de suas tarefas. 
35.	Da mesma forma não se pode dizer que atuavam ao léu. Ao contrário, na gestão do ora recorrente, foi editado Manual de Operações DET/SETER, específico para o projeto em questão. Nele existem normas de empoderamento e de procedimentos do Executor Técnico. Como exemplo:
4.2.9. Encaminhar ao executor técnico os documentos necessários para execução do contrato. 
4.2.10. Fornecer, quando solicitada a comprovação de competência técnica dos recursos humanos envolvidos na operacionalização do Projeto. 
4.2.11-. Remeter ao executor técnico, ao final de cada curso, relatório sobre sua execução de conformidade com roteiro fornecido pela Secretaria de Trabalho Emprego e Renda Departamento de Educação para o Trabalho.
4.2.14. Manter arquivados em ordem cronológica todos os documentos comprobatórios da execução do contrato para eventual apresentação à Secretaria de Trabalho. Emprego e Renda, Tribunal de Contas do DF, Ministério do Trabalho, Tribunal de Contas da União e a quem mais se fizer necessário.
5.6. E efetivação dos pagamentos dar-se-á mediante apresentação, por parte da instituição contratada, de relatório circunstanciado evidenciando o nível de execução do projeto, conforme modelo e orientações do DET/'SETER e as cláusulas pertinentes previstas em contrato e devidamente atestado pelo executor técnico.
36.	Nem se diga que isso ofende a Lei 4.320/1964, pois seus dispositivos não analíticos (§§ 1º e 2º da Lei 4.320/1964) passaram a ser regulados pelo Decreto distrital.
37.	De outra, não é correto, para o presente caso concreto, o asseverado na instrução da 5ª Secex e encampado pela decisão recorrida. A unidade técnica fala em falha na distribuição da fiscalização entre os executores técnicos, pois 4 deles fiscalizaram 68% dos recursos. Ocorre que, no caso aqui sob apreciação, o executor técnico foi responsável tão somente por fiscalizar 2 dos 50 contratos - NADA MAIS (vide TC Processo 003.473/2000-2 - fls. 154/155) .
38.	Para arrematar este capítulo, não é demais transcrever a cláusula 3.4 do Contrato padrão, regulado pelo Decreto multireferenciado:
3.4 - As correspondentes Notas Fiscais ou Faturas de Prestação de Serviços serão atestadas pelo executor técnico deste Instrumento mediante comprovação pela CONTRATADA das condições e forma de pagamento aqui estipuladas, mais aquelas dispostas nas Resoluções do Conselho do Trabalho do Distrito Federal - CTDF - e no Manual de Orientações de 1999 do Departamento de Educação para o Trabalho da Secretaria de Trabalho, Emprego e Renda do Distrito Federal - DET/SETER/DF. 
39.	Temos, portanto, numerosas evidências que o proceder do executor técnico responsável deu-se de forma a atrair a incidência do § 2º do art. 80 do Decreto-lei 200/1967 e do art. 39 do Decreto 93.872/1986, com capacidade de exculpar o ora recorrente. Utilizando da teoria da causalidade imediata (adotada no direito brasileiro, tal como posto no art. 403 do CC) , é fácil constatar que a atuação do Secretário saiu do nexo causal, interrompido pelo dolo ou pela conduta culposa grave do executor técnico, encoberta por um processo de pagamento com requisitos definidos por decreto governamental. Pensar diferente seria dizer que o concedente que aprovou contas com base nos formulários da IN/STN 01/1997, e anos depois descobriu-se que os serviços não foram prestados conforme as declarações postas no formulário, seria solidário com o autor da falsidade ideológica. Some-se a omissão fundamental do UniCeub.
VII - Contratação por Dispensa de Licitação. Legalidade reconhecida pelo judiciário. Modalidade de contratação não integra o nexo causal do prejuízo, mais ainda quando a habilitação técnica e jurídica é realizada em fase anterior, inclusive à posse do recorrente no cargo.
40.	Conforme se fez prova nos autos, a Justiça Federal declarou legal a contratação com dispensa de licitação decorrente do Edital 02/98.
41.	Note-se, que a modalidade de contratação (se por concorrência ou por dispensa de licitação) não integra a relação de causalidade entre a forma de seleção e o resultado dano.
42.	Adicione-se a isso o fato de a contratação ser precedida de avaliação de Comissão de Habilitação, homologada por Conselho do Trabalho do DF, o primeiro não nomeado pelo Secretário e o segundo não subordinado a ele hierarquicamente.
VIII - Ausência de culpa in vigilando (negligência por omissão e imprudência) . Inexigibilidade de conduta diversa. Sentido do conceito normativo de supervisão em relação ao grau hierárquico do responsável (Decreto-lei 200/1967) . Homem médio. Impossibilidade da objetivação da culpa in vigilando. Rechaço, no direito brasileiro, dos denominados delitos de posição. Fases de supervisão e liquidação com diversos níveis de controle. Existência de contratação de entidades renomadas (UniCeub e UFPE) para fins de controle, a demonstrar ato voluntário de plus de cautela, não decorrente de obrigação legal. Informação da UFPE de que o sistema de controle era sofisticado. Afirmações de contratação do Ceub quando diversos cursos já estavam em andamento são estranhas aos autos.
43.	Apenas para reafirmar, o responsável não foi citado por culpa in vigilando, aplicando-se a ele o Acórdão 7961/2014-TCU-Segunda Câmara.
44.	Tudo o quanto foi descrito acima, demonstra não haver razões para que o Secretário fizesse controle especial em um contrato com executor técnico empoderado e com reduzida carga de trabalho de controle, sem evidências anteriores de má conduta da contratada (ao contrário, prestadora dos serviços à Seter reiteradamente) , uma entidade com serviços atestados e composto dos documentos requeridos por contrato com cláusulas definidas por Decreto distrital, com liquidação de despesa, entre tantas coisas que aqui poderiam ser enumeradas. De fato, conforme alegado no recurso, havia aparência de regularidade, sendo a conduta do Secretário, no caso concreto, a esperada de um homem médio.
45.	Caso contrário, estaríamos a objetivar a culpa in vigilando. É de se notar que não se leva em conta um possível contexto conformador de ser o responsável um mal gestor, mas é necessário levar em conta, no caso concreto, a capacidade de controle do perigo (Karl Larenz. Derecho de Obligaciones. Tomo II, 1959, p. 666-667) . E, no caso, tinha-se quatro níveis de controle: o executor técnico atesta (com base em todos os documentos postos acima) , passa por liquidação de despesa no serviço de contabilidade (SOC) , aprovada pelo Diretor de Administração Geral (DAG) e autorizada pelo Secretário Adjunto.
46.	A objetivação da responsabilidade do Secretário está em se dizer que é responsável em decorrência da posição ocupada, em que pese medidas administrativas de mitigação dos riscos, verificáveis no caso concreto:
a) um executor técnico, cujas atribuições eram factíveis de execução sem maior esforço (no caso dos autos, em 1999 esse executor teve apenas a responsabilidade por 2 contratos - e da MESMA contratada, de pequeno valor;
b) um Manual de procedimentos formulado na gestão dele, recorrente, detalhando a obrigação e o proceder dos diversos envolvidos (tanto do executor, como da Fepad) 
c) uma fiscalizadora contratada, incorporando força de trabalho extremamente relevante na fiscalização: 1 coordenador, 4 técnicos, 4 técnicos de informática (desenvolver programas e sistematizar os dados) ; para o trabalho de campo foram designados 9 coordenadores, 28 supervisores; para alimentação do banco de dados foram 13 digitadores e 10 assistentes.
47. 	Com todas as vênias, não há como afirmar que a estrutura de controle era precária. Mais ainda porque a UFPE informou ser ela das mais sofisticadas (vide TC Processo 003.193/2001-7, fl. 5 do VP) . E, como demonstrado acima, evidentemente era encorpada, não havendo que se falar em conluio ou pacto com fraudes, no caso incomprovadas, até porque não figuraram dos autos como coautoras a UFPE e o UniCeub. 
48.	Uma coisa é o sistema de controle, outra completamente distinta são as falhas humanas do executor técnico e das numerosas pessoas que o auxiliavam ou controlavam.
49. 	Tudo acima evidenciou as falhas na atuação do UniCeub, havendo prova nos autos de que o fluxo de informações para acompanhamento de campo não era entre a Seter e o Uniceub, mas entre este e as entidades executoras. Reitere-se, há absoluta ausência de prova de comunicação de irregularidades ao Seter (a exemplo do afirmado pela 7ª Secex no TC Processo 003.473/2000-2, p. 161, item 455) , mais ainda a seu Secretário. Existe, ainda, a evidência de ciência, pelo UniCeub, de realização de cursos pela FEPAD.
IX - Ausência de culpa in eligendo. Razoabilidade na manutenção de servidores comissionados em função de sua experiência anterior. Razoabilidade na permanência de servidores estáveis na função e sua relação com a doutrina da culpa in eligendo. Ausência de arguição na citação, por este Tribunal, de incapacidade de técnica de cada um dos envolvidos no presente processo. Inviabilidade de arguição genérica ou implícita, com base apenas nos resultados. Ausência dos critérios objetivos de aferição da culpa in vigilando e in eligendo. Requisitos da verificação da omissão de dever.
50.	No que concerne à culpa in eligendo, a denominada responsabilidade vicária do superior hierárquico é quebrantada pela implementação das ações por servidores públicos concursados e, portanto, não eleitos, tal como nos ensinam Meuci e Yolanda Guerra. 
51. 	Na peça 64 do TC Processo 003.172/2001-7, constam provas de que diversos servidores responsáveis pela liquidação de despesa eram estáveis ou não foram nomeados pelo recorrente.
52.	Como dito acima, sobre isso o recorrente não foi citado, mas os dados dos autos permitem inferir mais no sentido de que existiu razoabilidade em manter pessoas experientes e da gestão anterior, não existindo arguição [na citação] ou evidência de incapacidade técnica dos mesmos, a qual foi presumida em função dos resultados. Contudo, no âmbito do direito administrativo sancionador, admite-se a prova indireta pelo conteúdo indiciário, não podendo ser confundida com presunções ou simples conjecturas (Antonio Domínguez Vila. Constitución y Derecho Sancionador Administrativo, p. 161/162) .
53. 	Ao contrário, a evidência é de atuação para além dos mandatos (com desídia) do executor técnico, que 'não cumprem suas responsabilidades', do UniCeub e da Fonte da Vida, que não guardou os documentos, como era de sua obrigação.
54.	E não se pode falar em omissão de dever, porquanto os problemas do Programa extravasaram as forças do recorrente, tanto é que se espraiaram por todo o território nacional. É o que consta dos Acórdãos 2.580/2010 e 2.642/2010 - Plenário:
Releva, contudo, destacar algumas peculiaridades do Planfor. Esse programa tem funcionado de forma precária em praticamente todo o país, o que tem levado este Tribunal a realizar seguidas Auditorias no Ministério do Trabalho e Emprego. Essas fiscalizações têm comprovado a existência de vários problemas operacionais, dentre os quais se destacam o fato de o Ministério não ter definido as diretrizes dos cursos a serem ministrados, não ter fiscalizado a aplicação dos recursos transferidos e ter tolerado a dispensa generalizada de licitação. Esse conjunto de falhas operacionais, cometidas por todos os níveis envolvidos no Planfor, compõe um contexto que não pode ser olvidado quando da definição do grau de responsabilidade dos gestores da Seter/DF, de forma a atenuar a responsabilidade dos agentes públicos envolvidos, tal qual exposto no voto condutor do Acórdão 1794/2003-TCU-Plenário. 
Destaco ainda que das 42 tomadas de contas especiais instauradas em relação aos recursos do Planfor/DF-1999, 40 já foram apreciadas por esta Corte, sendo que em 18 constatou-se o não cumprimento parcial ou integral do objeto pactuado, de forma que foram os responsáveis condenados em débito solidariamente com as entidades contratadas.
55.	Não é difícil encontrar neste Tribunal casos em que o superior hierárquico máximo de um órgão, apesar das inúmeros processos que lhe passam pelo crivo, é vítima por fraude ou por erros de terceiros, tal como consta no TC Processo 022.244/2010-7, que não detalharei por óbvios motivos normativos. E no caso em análise, onde o TCU diagnosticou que os problemas tinham nascedouro no concedente, Ministério do Trabalho e Emprego, portanto acima da esfera de responsabilidade do recorrente, e que os que estavam abaixo, inclusive contratados (UFPE e UniCeub) , certificavam que o sistema de controle era excelente e faziam relatórios atestando o cumprimento do programa, tudo opera como excludentes de responsabilidade, a atrair a aplicação do Acórdão 1619/2004-TCU-Plenário, do Acórdão 2948/2010-TCU-Plenário e do Acórdão 2098/2007-TCU-Primeira Câmara, entre outros.
56.	Aqui vem um alerta. Não se pode confundir o dever de supervisão de um Secretário com o de um Secretário Adjunto, com um Coordenador, etc. A leitura da norma deve ser lógica. Não se pode esperar de um Secretário que vá conferir nas salas de aulas a frequência. Também não é de justiça que responda objetivamente pelos subordinados de outrem. É como se trouxéssemos para o direito administrativo a reprovável tese de que o produtor de armas é coautor de homicídios, pois a arma de seu fabrico foi utilizada para matar. Para evitar tais impropriedades é que utilizamos a teoria da equivalência dos antecedentes e a interrupção do nexo causal.
57.	No caso do Secretário, sua missão é a supervisão estratégica, ou seja, dar instrumentos para controle. E no caso concreto, tinha-se estrutura com vários estágios de controle, um manual de procedimentos detalhado e por ele elaborado, um executor técnico não assoberbado, duas entidades contratadas para supervisionar que falharam, procedimentos com aparência de legalidade.
58. 	Com isso, afirmarmos não ser a conduta enquadrável na modalidade de omissão administrativa ilícita. 	No clássico compêndio de Armin Kaufmann sobre o tema (Die Dogmatik der Unterlassungsdelikte)  o autor esclarece que 'capaz de ação é aquele que, em determinadas circunstâncias em um momento determinado, pode levar a cabo uma ação concreta, precisamente a ação descrita abstratamente no mandato', destarte, a omissão requer 'a possibilidade de executar a ação'. Dito de outra forma (p. 35 e 102) , caracteriza-se a omissão tão somente quando estão presentes todas as condições para a concreta capacidade de ação. Nesse mesmo sentido o administrativista Eberhard Schmidt e o penalista Sauer. 
X - Irrelevância do fato de irmã do recorrente ocupar cargo em comissão no órgão. Nomeação em gestão anterior à do recorrente. Ausência de vedação de parentes à época dos fatos. Funções ocupadas não têm relação com a ocorrência de dano. No caso concreto, caberia o detalhamento do projeto de cursos em documento denominado Relação de Cursos - RC. Legalidade da dispensa de licitação reconhecida pelo Judiciário. Reconhecimento que, apesar da independência de instâncias, reforça a aparência de legalidade.
58.	Apenas para reforçar, porquanto o fato de uma comissionada da Secretaria ser irmã do Secretário, apesar de moralmente reprovável na época, o fato é que o STF, até então, não tinha editado suas decisões erga omnes contra o nepotismo. De outra, foi ele nomeada quando o responsável não era Secretário e por essa suposta agravante, jamais foi citado.
59.	Ademais, para além da nomeação não ter ocorrido na gestão do recorrente, a função ocupada pela mesma, repita-se, não está no nexo causal para a ocorrência de débito. Complementando tudo isso, havia a obrigação de a Entidade Executora remeter ao Seter e ao UniCeub, concomitantemente, as Relações de Cursos em execução para fins de controle de campo. 
60.	De outra, repita-se, a contratação por dispensa de licitação não é condição suficiente ou necessária para o dano. Não há relação entre a modalidade de contratação e o resultado danoso. Não sendo demais repisar que sua legalidade foi reconhecida pela justiça federal.
61.	Apesar da independência de instâncias, não é de se negar que se o Juízo entendeu legal, isso ao menos atribui aparência de legalidade aos atos, não sendo reprovável a confiança do Secretário, a qual se adjetiva de legítima.
XI - Sistema de Controle Interno existente. Medida adotadas para dotar as retinas de controle de apoio necessário.
62.	Não se pode dizer inexistir sistema de controle interno preventivo. Ao contrário, temos um complexo de atribuições e fases. Com todas as vênias, não há como afirmar que a estrutura de controle era precária. Mais ainda porque a UFPE informou ser ela das mais sofisticadas (vide TC Processo 003.193/2001-7, fl. 5 do VP) . Evidentemente era encorpada, não havendo que se falar em conluio ou pacto com fraudes, no caso incomprovadas, até porque não figuraram dos autos como coautoras a UFPE e o UniCeub. É de todo verossímil que o recorrente tinha a ideia, através de informações técnicas, que o sistema de controle era satisfatório.
63.	Por exemplo, havia uma Comissão de Cadastro (sendo dois de seus integrantes, ao menos, capacitados, um da carreira de Auditoria de Controle Interno e outro da carreira de Política Pública e Gestão Governamental) . Após, havia a aprovação dos projetos cujas fases eram: analista, gerente de análise, chefe de departamento e secretário adjunto. Após, esse projeto era detalhado, também para fins de controle pelo Executor e pelo Uniceub, em Relações de Cursos. Com o projeto em execução, era acompanhado em campo pelo Uniceub e pelo Executor Técnico (no presente caso a executora acompanhava apenas este contrato, o qual tinha valor reduzido frente ao programa) . A qualidade do treinamento era certificada e circularizada pela UFPE, também contratada pelo responsável. As faturas, atestadas pelo executor, eram encaminhadas para o setor de liquidação de despesas, todos nomeados em 3/2/1999 pelo Governador do DF e fora da gestão do recorrente. 
64.	Bem de ver existir, de forma evidente, sistema de controle. Repita-se, o responsável não foi instado a se manifestar por culpa in eligendo.
XII - Cumprimento de deliberação do TCDF proferida em 1997.  Eventuais insuficiências das medidas não comunicadas na gestão do responsável. Controvérsia relevante solucionada tão somente após a gestão do recorrente. 
65.	Este Tribunal, em diversas oportunidades, afirmou que a gravidade da conduta do recorrente estaria em saber das fragilidades na execução do programa, uma vez avisada a Seter desde 1997, e não ter adotado as medidas cabíveis (item 7 do Voto do Acórdão 4772/2016-TCU-Primeira Câmara) . Neste processo, o suposto descumprimento da decisão do TCDF foi caracterizado como negligência no evitamento das irregularidades e na gestão dos recursos (vide item 14.3 do Relatório que integra a decisão recorrida) .
66.	O relevante para a análise do caso concreto são as medidas adotadas pelo recorrente para, de maneira estratégica, contornar as deficiências de servidores da Secretaria com a contratação da UFPE e do UniCeub, as quais aportaram número significativo de pessoas ao programa, e a elaboração de um manual detalhado com competências, deveres e procedimentos dos executores técnicos e das contratadas.
67.	Não é só isso. Há prova evidente de que a Seter adotou medidas para cumprir a Decisão 7.488/1997.
68.	Em pesquisa no website do TCDF verificamos que:
a) a Decisão 7.488/1997 veiculou apenas recomendações e não determinações. Do recomendado destaca-se: b.1) treinar os executores técnicos no tocante ás normas de execução contábil e financeira; b.2) implantar rotinas de controle para acompanhar a execução dos cursos de qualificação, em especial a conferência das despesas realizadas pelas contratadas; b.3) promova alteração na forma de atestar a execução dos serviços; b.4) cumprimento de normas do DF para antecipar pagamentos; b.5) obedecer a critérios sociais de recrutamento dos treinandos; b.6) averiguação e fundamentação da atestação da reputação ético-profissional das entidades a serem contratadas;
b) em 1998, o TCDF promoveu monitoramento da implementação das recomendações listadas nas letras 'b.2' a 'b.5', acima;
c) em resposta a questionamento da equipe de inspeção, ainda em 1998, a Seter respondeu que: promoveu melhoria da capacitação de seus técnicos e das metodologias adotadas no acompanhamento externo dos cursos, ressaltando ser mais eficaz controlar a execução dos contratos do que tentar acompanhar o uso dos recursos pelo contratado. Note-se, não há nenhuma refutação do TCDF em relação ao treinamento dos técnicos da Seter. De outra, instaurou-se ali um imbróglio: um Sindicato negou-se a entregar a documentação fiscal das despesas efetivadas para a execução de seu contrato, afirmando ser seu dever apenas apresentar sua nota-fiscal/fatura de prestação dos serviços e os relatórios de execução, sendo os documentos fiscais referidos de acesso restrito ao próprio Sindicato. Com isso levantou-se a dúvida: a natureza do instrumento entre a Seter e os que iriam promover os treinamentos era contratual ou de convênio;
d) o pleno do TCDF resolveu remeter os autos ao Ministério Público de Contas para pronunciamento sobre a divergência a ser dirimida. Tal parecer só foi emitido em 26/4/2000, portanto, após o término da gestão do recorrente. Destaque-se do parecer o seguinte: a Seter, além de solicitar ao Sindicato a disponibilização dos documentos, oficiou a todos os contratados, ratificando a necessidade do cumprimento das responsabilidades constantes do Manual de Orientações, a natureza seria contratual;
e) apenas em 19/9/2000, portanto, após a gestão do recorrente, o TCDF proferiu a Decisão 7.091/2000, dela cabendo destacar: determinou a implantação de rotinas de controle interno destinada especificamente à recepção e conferência dos comprovantes de despesas realizadas pelas contratadas; apenas nesta data (setembro de 2000) determinou que se fizessem ajustes nos contratos, de forma a inserir a necessidade de a fatura de prestação dos serviços vir acompanhada da documentação fiscal das despesas;
f) na mesma Decisão 7.091/2000, o TCDF reconheceu o cumprimento, pela Seter, das letras 'b.3', 'b.4' e 'b.5' da Decisão 7.488/1997, não refutou o treinamento dos servidores no que respeita a execução do objeto em termos de resultado, reduzindo sua determinação à análise dos documentos fiscais de despesas das contratadas;
69.	Assim sendo, somente em setembro de 2000, ficou assente pelo TCDF que: a natureza era contratual; as despesas feitas pelo contratado para a consecução do objeto (treinar) deveriam integrar a liquidação de despesas, não bastando o acompanhamento da execução in loco. E mais: ficou evidente que a Seter vinha cumprindo as determinações do TCDF, inclusive capacitação de seu pessoal, edição de manuais, ficando pendente rotina de controle interno para avaliar as despesas das contratadas.
XIII - Decisões recentes deste Tribunal que aproveitam ao recorrente. Isonomia no tratamento de condutas similares.
70.	De tudo exposto acima, fica evidenciada a necessidade de aplicação ao recorrente de decisões recentes deste nosso Tribunal de Contas, senão vejamos:
a) Acórdão 4772/2016-TCU-Primeira Câmara: trata-se de processo onde apontou-se débito superior ao ora em questão, decorrente da ausência de documentação idônea e consistente da realização das ações de qualificação profissional, propondo-se débito ao Secretário do Trabalho. Ao final, as contas do mesmo foram julgadas regulares com ressalvas em razão de: não ter participado das etapas que culminaram o débito (o ora recorrente também não participou) , a diferença em relação ao Distrito Federal estaria em que o Secretário não adotou qualquer medida corretiva, apesar de ciente - ainda que potencialmente - das recomendações do TCDF (demonstramos acima que adotou as medidas corretivas, salvo a necessidade de controle das despesas efetivadas pelas contratadas, mas cuja competência só foi fixada em setembro de 2000, pelo próprio TCDF) . Aliás, no Acórdão ora em tela, discute-se que, dada a natureza contratual, as despesas feitas pelo executor seriam irrelevantes para assegurar a prestação dos serviços;
b) Acórdão 4142/2016-TCU-Primeira Câmara: dano atribuível ao Secretário do Trabalho em virtude de não fazer constar em contrato a exigência de apresentação, por parte da contratada, dos documentos de despesas necessários para comprovar a regular aplicação dos recursos federais. Além disso, imputava-se ao Secretário a inexecução do convênio decorrente de fiscalização deficiente, autorização do pagamento de parcelas sem comprovação da efetiva execução e contratação mediante indevida dispensa de licitação. Tratava-se ali de débito de 889 mil reais, muito superior ao presente. O Voto do Relator é esclarecedor sobre as razões do julgamento das contas como regulares com ressalvas:
10.	Ou seja, a ocorrência do dano decorreria do fato de os responsáveis terem assinado o contrato com a Fundação Prefeito Faria Lima sem que constasse do instrumento 'a exigência de apresentação, por parte da contratada, dos documentos de despesas necessários para comprovar, perante o MTE, a regular aplicação dos recursos federais envolvidos nessa contratação, oriundos do Convênio 4/1999.'
11.	Sobre esse ponto, não me parece que seria adequado o estabelecimento de exigências afeitas a convênio, nos termos da norma mencionada pelo parquet, a IN/STN 1/1997, no ajuste firmado com a fundação, em razão de sua natureza contratual.
12.	Ademais, conforme consignou a unidade técnica, as condicionantes para a liberação das parcelas dos pagamentos, quais sejam, a apresentação da nota fiscal/fatura de serviços e os relatórios de atividades referentes aos serviços prestados, foram cumpridas, conforme os documentos juntados aos autos.
13.	Dessa forma, tendo sido apresentados os documentos contábeis que o contrato requeria, além dos relatórios de execução do objeto que foram exigidos, não resta caracterizado a ocorrência de débito, uma vez que um contratado não se obriga a demonstrar a aplicação dos recursos, mas ao atingimento dos resultados contratualmente estabelecidos.
14.	Quanto à eventual irregularidade na contratação da fundação, mediante indevida dispensa de licitação, endosso o posicionamento da unidade técnica, no sentido de que a ocorrência não se constitui de irregularidade a ensejar o julgamento pela irregularidade das contas, mas tão somente a consignação de ressalva. (grifei) 
71.	Como visto acima, uma vez demonstrada a adoção de medidas de controle para aferir a execução física do objeto (capacitação; manual de procedimentos; uma executora técnica para acompanhar um só contrato; liquidação de despesas com os documentos hábeis - fatura, ateste e relatório de execução; contratação do Uniceub para acompanhamento de execução in loco; contratação da UFPE para avaliação qualitativa da execução) , cumprindo decisão do TCDF de 1997 - como por ele reconhecido, não é possível apenar o Secretário de Trabalho por eventual falha de terceiros, tal como o precedente deste Tribunal. Ademais, a exigência de documentos fiscais, como no caso, é descabida, tal como reconhecido por este Tribunal, sendo esta a única pendência relatada na decisão do TCDF de setembro de 2000 (para que treinar os executores a analisar tais despesas, se a conferência das mesmas seria incabível?) . Ressalte-se, existem nos autos vários indícios que, conjuntamente, provam a execução do contrato, sendo eles de fácil verificação pela unidade técnica deste Tribunal, que deste ônus não se desincumbiu. Há, inclusive prova de que as folhas de frequência estavam arquivadas no GDF desde 2001, mas este Tribunal de Contas não determinou sua exibição, medida necessária, pois a prova estava na posse de terceiros.
XIV - NULIDADE ESPECÍFICA DO CASO CONCRETO
72. 	Como se observa do Acórdão originário, havia diversos documentos válidos e outros inconsistentes. Compulsando os autos, são milhares de documentos que intentam comprovar a execução dos cursos
73.	Para sair do imbróglio e adotar um critério objetivo de não realização dos cursos e, portanto, descartar documentos probatórios de forma também objetiva, adotou-se como critério para o cálculo do débito a lista de presenças apresentada UNILATERALMENTE pela contratada. Tal como consta da instrução precedente, verificou-se que, pela lista que foram treinados 1.952 alunos, contra o total informado pela contratada, de 2.916 alunos treinados. Verifica-se no item 11 do voto condutor da instrução originária o intenso trabalho de cruzamento de dados realizado pela equipe do TCDF para depurar as listagens apresentadas.
74.	Ocorre que esse fato (inidoneidade da listagem dos alunos treinados, porquanto existiam alunos em duplicidade) , informado unilateralmente pela entidade, não foi objeto da citação, pelo que o processo afigura-se eivado de nulidade.
XV - CONTRADIÇÃO INTERNA DA CONDENÇÃO - HAVENDO EVIDÊNCIAS DE FALSIDADE IDEOLÓGICA E SIMULAÇÃO DE TERCEIROS, OPERA-SE EXCLUDENTES E EXCULPANTES DE RESPONSABILIDADE
75.	Como se observa, no item 73, acima, a ABHEA praticou verdadeira falsidade ideológica, declarando o cumprimento integral do objeto, juntando, quando instada, centenas de comprovantes, exigindo intenso trabalho de depuração de duplicidades.
76.	Também se verifica que o recorrente não foi multado e não há nenhum apontamento de conduta dolosa ou mesmo de dolo eventual ou culpa consciente.
77.	Portanto, o caso atrai a figura do erro escusável, uma vez que a conduta de terceiros (ABHEA) foi dolosa, no sentido de ludibriar a Administração. E mais, temos a figura do erro invencível, porquanto não se é de exigir o Secretário que vasculhe centenas de listas de presença com 2.916 alunos treinados e, turma por turma, verifique se há duplicidade. Mais ainda quando havia duas contratadas para fiscalizar (FAPE e CEUB) e um executor do contrato que a tudo atestava como plenamente executado. Ora, caso o CEUB tivesse alertado formalmente dos fatos, ou mesmo da negativa de informações por parte da contratada, aí sim se poderia atribuir responsabilidade. Como diz o TRF da 1ª Região, 'quando há erro provocado por terceiro, o agente que sofreu a provocação não poderá responder pelo delito praticado, já que foi utilizado como um instrumento para o cometimento do crime' (ACR 5900 PA) . Fico a refletir se essas exigências passarem a fazer parte das atribuições de Ministros, Secretário Estaduais, Prefeitos, Presidente de Tribunais, todos responsabilizados pela abstrata tese de que responsabilidade não se delega, compartilha.'
Proposta de Encaminhamento.
	Pelo exposto, propomos o conhecimento e o provimento do Recurso de Revisão para, diante das questões processuais e substantivas presentes no caso concreto e a impossibilidade de se retomar o processamento da presente TCE de modo a suprir-lhe as deficiências, tornar parcialmente insubsistente o Acórdão 1460/2008-TCU-Plenário, e de todos que o confirmaram nessa parte, e julgar as contas do recorrente (Wigberto Ferreira Tartuce) regulares com ressalvas, dando-lhe quitação."
Em sua audiência regimental peça 162, o representante do Ministério Público junto ao TCU manifestou-se em consonância com o titular da unidade instrutiva, conforme parecer transcrito a seguir:
"Trata-se de uma das várias tomadas de contas especiais instauradas em cumprimento à determinação proferida pelo TCU mediante a Decisão 1.112/2000-Plenário nos autos do TCProcesso 003.473/2000-2, processo que cuidou de auditoria que teve por objeto a execução do Convênio MTE/Sefor/Codefat 5/99, celebrado entre a União, por intermédio do Ministério do Trabalho e Emprego - MTE, e o Distrito Federal, por meio de sua Secretaria de Trabalho, Emprego e Renda - Seter/DF. O referido convênio teve por objeto a implementação, no Distrito Federal, do Plano Nacional de Qualificação do Trabalhador - Planfor no exercício de 1999.
Nesta TCE, apura-se, especificamente, a ocorrência de dano ao erário na execução do Contrato PE/CFP 70/1999, celebrado entre o Distrito Federal, por intermédio da Seter/DF, e a entidade privada denominada Cooperativa de Educadores e Profissionais em Formação, Qualificação e Requalificação - Copede. O contrato, no valor de R$ 648.960,00, integrou a execução do referido Convênio MTE/Sefor/Codefat 5/99, foi celebrado com dispensa de licitação, com fundamento no inciso XIII do artigo 24 da Lei 8.666/1993, e teve por objeto a realização de projeto de formação profissional (peça 14, p. 17-20) .
Mediante o Acórdão 1460/2008-TCU-Plenário (peça 129, p. 46-47) , o Tribunal decidiu, em essência, julgar regulares com ressalvas as contas do Sr. Marcus Vinícius Lisboa de Almeida, bem assim julgar irregulares, com fundamento no que dispõe o artigo 16, inciso III, alínea 'c', da Lei 8.443/1992, as contas dos Srs. Wigberto Ferreira Tartuce, Marise Ferreira Tartuce, Marco Aurélio Rodrigues Malcher Lopes e Luis Cláudio Lisboa de Almeida, além da Copede, com condenação em débito, em razão da inexecução total do objeto contratado.
A referida deliberação do Tribunal foi mantida inalterada após julgamento de recursos de reconsideração, mediante o Acórdão 753/2010-TCU-Plenário (peça 131, p. 59) , e de embargos de declaração, mediante o Acórdão 1329/2010-TCU-Plenário (peça 125, p. 40) .
Cuida-se, nesta oportunidade, de recurso de revisão interposto pelo Sr. Wigberto Ferreira Tartuce em face do mencionado Acórdão 1460/2007-TCU-Plenário (peças 147-149) .
No âmbito da Serur, houve posicionamentos distintos. O auditor a quem coube instruir o feito, com a anuência do diretor técnico, defende proposta no sentido de que o Tribunal conheça do recurso de revisão para, no mérito, negar-lhe provimento (peças 159 e 160) . O titular da Serur, por sua vez, aquiesce a que se conheça do recurso, mas, quanto ao mérito, propõe que se lhe dê provimento, para 'tornar parcialmente insubsistente o Acórdão 1460/2008-TCU-Plenário, e de todos que o confirmaram nessa parte, e julgar as contas do recorrente (Wigberto Ferreira Tartuce) regulares com ressalvas, dando-lhe quitação' (peça 161) .
**
Pelos motivos adiante aduzidos, opino no sentido de que o TCU conheça do recurso de revisão interposto pelo Sr. Wigberto Ferreira Tartuce e lhe dê parcial provimento, de modo a que se afaste a responsabilidade pelo dano que lhe foi atribuída mediante o Acórdão 1460/2008-TCU-Plenário e a que se julguem regulares com ressalva as suas contas.
 Além disso, entendo que as razões que reclamam o afastamento da responsabilidade do Sr. Wigberto Ferreira Tartuce pelo dano quantificado nesta TCE traduzem circunstâncias objetivas, que afastam a responsabilidade por dano não apenas daquele gestor, como também a de todos os demais gestores da Seter/DF que tiveram suas contas julgadas irregulares mediante o Acórdão 1460/2008-TCU-Plenário. 
Dessa forma, pugno por que, consoante o disposto no artigo 281 do Regimento Interno do TCU, o provimento parcial ao recurso apresentado pelo Sr. Wigberto Ferreira Tartuce, nos termos que proponho, aproveite à Sra. Marise Ferreira Tartuce e ao Srs. Marco Aurélio Rodrigues Malcher Lopes e Luis Cláudio Lisboa de Almeida.
As razões de recurso apresentadas pelo Sr. Wigberto Ferreira Tartuce reforçam a minha percepção de que não se revela adequado responsabilizar os gestores da Seter/DF pelo dano em discussão nesta tomada de contas especial. Há que se frisar, mais uma vez, que foram os defeitos de concepção do Planfor, e não a atuação daqueles gestores, os fatores determinantes da ocorrência de problemas na execução do Contrato PE/CFP 70/1999. 
Há vários elementos neste processo, como também em todos os outros que tramitam neste Tribunal tratando de irregularidades e danos na execução do Convênio MTE/Sefor/Codefat 5/99, que evidenciam que os problemas na operação do Planfor decorreram, sobretudo, de um quadro de anomia que se estabeleceu por omissão do Ministério do Trabalho e Emprego e que deixou os executores daquele plano sem regras ou critérios que se prestassem a concretizar os - enigmáticos e vagos, diga-se - objetivos traçados no aludido convênio. 
Na verdade, a operação do Planfor foi realizada de forma precária não apenas no Distrito Federal, mas em praticamente todo o país. Isso levou o Tribunal a realizar seguidas auditorias no Ministério do Trabalho e Emprego, nas quais se constataram vários problemas operacionais de responsabilidade daquele órgão, entre os quais a falta de definição das diretrizes dos cursos a serem ministrados, a falta de fiscalizado da aplicação dos recursos transferidos e a tolerância à dispensa generalizada de licitação. 
Esse conjunto de problemas que cercou o Planfor não pode, pois, ser simplesmente desconsiderado na responsabilização pelos danos verificados na execução daquele programa. O próprio Ministério do Trabalho e Emprego, diga-se, não se ocupou da objetiva definição dos papéis que deveriam ser desempenhados pelos diversos atores envolvidos na execução do Planfor, situação que, é de se convir, embaraça e dificulta a atuação do controle na adequada caracterização das condutas daqueles atores.
A propósito, calha remeter a ponto do percuciente exame feito pelo titular da Serur acerca do presente recurso de revisão em que se aborda justamente a importância da precisa indicação da conduta do gestor na sua responsabilização por dano. 
O secretário observa que o Sr. Wigberto Ferreira Tartuce foi citado nesta TCE por fatos, e não por condutas suas que tivessem redundado naqueles fatos. Para o secretário, isso traduziria nulidade processual, uma vez que a citação assim realizada prejudicou a defesa do citado. Contudo, ante 'a impossibilidade de se retomar o processamento da presente TCE de modo a suprir-lhe as deficiências', o titular da Serur propõe que se conheça deste recurso de revisão e que se lhe dê provimento parcial, de sorte a julgar regulares com ressalva as contas daquele responsável, dando-lhe quitação.
Não obstante reconhecer que a explicitação da conduta do citado constitui prática que contribui para a realização dos princípios constitucionais da ampla defesa e do contraditório, entendo que, no presente caso, a falta dessa explicitação na realização das citações não chegou a traduzir nulidade processual.
 Isso porque, na oportunidade em que se realizaram as citações, tinha-se a percepção de que coube ao titular da Seter/DF, bem como aos outros agentes daquela secretaria também citados, a efetiva gestão dos recursos vindos do MTE e transferidos à Copede. Dessa percepção derivava a intelecção de que, sobre o Sr. Wigberto Ferreira Tartuce e os demais agentes da Seter/DF, recaía a presunção relativa de terem eles dado causa ao dano apontado nesta TCE, cabendo a eles provar o contrário.
Porém, o detido exame das particularidades e das circunstâncias envolvidas na execução do Contrato PE/CFP 70/1999 me levou a rever os papéis efetivamente desempenhados, no caso, pelos gestores da Seter/DF e pela Copede.
Concluí, então, que, no caso presente, a Copede, entidade privada incumbida de ministrar cursos e treinamentos de capacitação profissional no âmbito do Planfor, atuou verdadeiramente como gestora de recursos públicos, ainda que o instrumento de que se tenha lançado mão para essa incumbência tenha sido o contrato. Ou, por outra, o relacionamento havido entre o Poder Público e aquela entidade teve características não de mero contrato, em que o contratado deve simplesmente prestar serviços à Administração em troca de contraprestação financeira, mas, sim, de típico convênio, em que a Administração delega ao convenente a gestão de recursos públicos para a consecução de um objetivo comum.
Assim, com base no entendimento de que foi a Copede que efetivamente funcionou, no caso em exame, como gestora dos recursos que lhe foram confiados para a realização de um interesse público, então, por força do que dispõe o artigo 70, parágrafo único, da Constituição Federal, sobre aquela entidade privada passou a recair a obrigação de prestar contas. 
Também passou a recair sobre a Copede, ante o que se depreende do que dispõem, em combinação, os artigos 70, parágrafo único, e 71, inciso II, parte final, da Constituição, a presunção relativa, isto é, que admite prova em contrário (presunção iuris tantum) , de ter dado causa ao dano apontado nesta tomada de contas especial. Como aquela entidade não logrou convencer o Tribunal que não deu causa àquele dano, mantida está a sua responsabilidade.
***
Ante o exposto, este representante do Ministério Público junto ao TCU se manifesta no sentido de que o Tribunal conheça do recurso de revisão interposto pelo Sr. Wigberto Ferreira Tartuce para, no mérito, dar-lhe parcial provimento, de modo a afastar sua responsabilidade pelo dano que lhe foi atribuído mediante o Acórdão 1460/2008-TCU-Plenário e a julgar suas contas regulares com ressalva, devendo a decisão a ser adotada nesse sentido, ante o que dispõe o artigo 281 do Regimento Interno do TCU, aproveitar à Sra. Marise Ferreira Tartuce e aos Srs. Marco Aurélio Rodrigues Malcher Lopes e Luis Cláudio Lisboa de Almeida."

8.1. João de Assis Mariosi (46.928/OAB-DF) e outros, representando Wigberto Ferreira Tartuce.

Subprocurador-Geral Lucas Rocha Furtado.

TOMADA DE CONTAS ESPECIAL. SETER/DF. EXECUÇÃO DO PLANFOR, NO DISTRITO FEDERAL, EM 1999. CONTRATAÇÃO DA COPEDE. CONVÊNIO 5/1999 E TERMO ADITIVO 1/1999. INADIMPLEMENTO CONTRATUAL E OUTRAS IRREGULARIDADES. CITAÇÕES. CONTAS IRREGULARES. DÉBITO. PEDIDO DE REEXAME. NEGATIVA DE PROVIMENTO. EMBARGOS DE DECLARAÇÃO. NEGATIVA DE PROVIMENTO. RECURSO DE REVISÃO. NÃO APRESENTAÇÃO DE ELEMENTOS CAPAZES DE ENSEJAR ALTERAÇÃO DO MÉRITO. CONHECIMENTO. NEGATIVA DE PROVIMENTO.

TOMADA DE CONTAS ESPECIAL (TCE)

Secretaria de Recursos (Serur).

Em cumprimento à Decisão 1.112/2000-Plenário, foram instauradas pelo Ministério do Trabalho e Emprego (MTE) 42 tomadas de contas especiais, para apurar indícios de malversação de recursos do Fundo de Amparo ao Trabalhador (FAT) , repassados ao Governo do Distrito Federal no âmbito do Plano Nacional de Qualificação do Trabalhador (Planfor/1999) , elaborado pela Secretaria Nacional de Formação Profissional (Sefor/MTE) , o qual tinha o objetivo de garantir a oferta de educação profissional permanente.
 Para habilitar-se a receber recursos do Planfor, as secretarias de trabalho dos Estados e do Distrito Federal apresentaram planos estaduais de qualificação (PEQ) , compostos, entre outros documentos, por projetos de educação profissional, os quais consistiam em propostas de realização de cursos. 
O PEQ apresentado pelo Distrito Federal previa treinamento de 148.000 e deu origem ao Convênio MTE/Sefor/Codefat 5/1999 e seu Termo Aditivo 1/1999, firmados entre a SPPE/MTE e a Secretaria de Trabalho, Emprego e Renda do Distrito Federal (Seter/DF) , que resultaram no repasse de R$ 24.486.000,00 ao Governo do Distrito Federal no exercício de 1999. 
A responsabilidade pela execução dos ajustes foi atribuída à Secretaria de Trabalho, Emprego e Renda do Distrito Federal (Seter/DF) , que contratou 50 entidades selecionadas por Comissão de Habilitação, com base nas regras previstas no Edital 2/1998, todas sem licitação, com fulcro na exceção prevista no inciso XIII do art. 24 da Lei 8.666/1993.
Estes autos tratam, especificamente, do possível dano na execução de um desses ajustes, o Contrato 70-CFP/99-SETER (peça 14, p. 17-20) , com valor de R$ 648.960,00, celebrado com a Cooperativa de Educadores (Copede) , instituição de natureza privada, sem fins lucrativos, incumbida estatutariamente da qualificação profissional de trabalhadores, subscrito por Wigberto Ferreira Tartuce, então Secretário do Trabalho, Emprego e Renda, para "a realização de projeto de formação profissional, no âmbito das ações relativas ao Plano Estadual de Qualificação Profissional do Distrito Federal para o presente exercício - PEQ/DF (...) , a se efetivar mediante a execução dos planos de curso, respectivos conteúdos, carga-horária, planilhas de detalhamento físico financeiro e demais elementos que compõem as programações propostas pela CONTRATADA que, independente de suas transcrições, constituem parte integrante deste instrumento como se nele transcritos estivessem." 
O projeto/proposta da contratada, à peça 13, p. 18-34, a que se refere o contrato, propunha qualificação profissional, como "manicure/pedicure, salgadeiro, copeiro, cabeleireiro, jardinagem, operador de micro, porteiro, auxiliar de serviços gerais, auxiliar administrativo e pizzaiolo", por intermédio de "aulas presenciais, palestras e monitoramento", de 3.000 trabalhadores entre os que se encontravam em maiores dificuldades para ingressarem no mercado de trabalho, "incluindo cerca de 100 treinandos para o curso de alfabetização"
Por meio do Acórdão 1460/2008-TCU-Plenário (peça 129, p. 46) , da Relatoria do E. Ministro Benjamin Zymler, esta Corte, entre outras providências, julgou irregulares as contas de Wigberto Ferreira Tartuce e o condenou em débito no valor original de R$ 648.970,00, em solidariedade com a Copede e outros responsáveis (item 9.4) . Não foi aplicada multa ao ex-secretário.
Nos termos do Acórdão 753/2010-TCU-Plenário (peça 131, p. 59) , esta Corte negou provimento ao recurso de reconsideração interposto pelo ex-secretário. O Acórdão 1329/2010-TCU-Plenário (peça 125, p. 40) negou provimento aos embargos opostos pelo responsável.
Na atual fase processual, aprecia-se o recurso de revisão peça 147, p. 1-52, interposto por Wigberto Ferreira Tartuce, com base nos incisos II e III do artigo 288 do Regimento Interno (RI/TCU) , contra o Acórdão 1460/2008-TCU-Plenário. Entre os argumentos aduzidos pelo responsável, destaco os seguintes:
após o julgamento de 42 TCEs, não foram identificados: má gestão, dolo, locupletamento, desvio; atuação contrária a pareceres técnicos, sobrepreço, superfaturamento, pagamento indevido, nem "infração aos dispositivos legais, de maneira regular, por todos os agentes subordinados";
STJ firmou o entendimento de que é indispensável prova da consciência e da intenção de promover a conduta para caracterização de improbidade administrativa;
a maioria das falhas apontadas pelo TCU decorreram do Edital 2/98, elaborado pela gestão anterior sem sua influência ou participação;
a dispensa de licitação para habilitação de instituições amparava-se em "precedentes do Governo anterior do GDF, apenas reeditados pelo recorrente e acatados com o aval e o louvor do MTE", além de estar claramente prevista no Edital 2/98 e nos de todas as demais unidades da federação;
a Procuradoria Geral do DF aduziu que haviam "sobejas razões de ordem objetiva para o perfeito enquadramento das entidades de ensino, aos pressupostos do inciso XII, do art. 24 (...) ";
nos termos da cláusula oitava do Convênio 5/99, "caberia ao MTE exercer as atribuições de coordenação, acompanhamento, fiscalização e avaliação das ações constantes do Plano de Trabalho";
os recursos foram integralmente repassados à entidade contratada e os cursos foram ministrados;
o TCU baseou-se em critérios totalmente subjetivos para concluir que as informações prestadas pela entidade contratada seriam insuficientes;
o Uniceub foi contratado pela Seter/DF para supervisão e acompanhamento técnico gerencial das ações relativas ao Planfor/99, e atestou que os cursos foram ministrados e o objeto do contrato foi cumprido;
a Resolução 194/1998, por meio da qual o Conselho Deliberativo do Fundo de Amparo ao Trabalhador (Codefat) estabeleceu critérios para transferência de recursos do Fundo de Amparo ao Trabalhador (FAT) ao Planfor, não continha critérios objetivos para aferira execução dos contratos;
não há segurança no valor do débito parcial imputado, já que a apuração se valeu de suposições, inferências, pressuposições e desconsideração de informações conflitantes;
não há como concluir pela inexecução do contrato amparando-se, tão somente, na não elaboração de documentos e relatórios da forma esperada pelo TCU;
os defeitos na concepção do Planfor facilitaram e ocasionaram as irregularidades apontadas pelo TCU, além de dificultar a prestação de contas;
eram corriqueiras as falhas nas contratações efetuadas com recursos do Planfor;
o MTE não definiu as diretrizes dos cursos, não fiscalizou a aplicação dos recursos transferidos e tolerou dispensa generalizada de licitação;
sua culpa não foi demonstrada, mas presumida, por ocupar, na ocasião, o cargo de secretário;
foi condenado por culpa in elegendo, porém, ao assumir a Seter/DF, manteve o diretor de planejamento, o diretor-geral de administração e inúmeros servidores em nível de gerência, todos eles efetivos e dos quadros da própria secretaria, que já ocupavam suas funções desde a gestão anterior;
suas atividades e atribuições se distanciavam dos aspectos meramente técnico-administrativos mencionados no relatório que concluiu pela inexecução dos contratos;
pagamento de contratos e acompanhamento de sua execução competiam a outros setores;
a portaria que instituiu comissão para avaliar habilitação das entidades e designou seus integrantes foi publicada em período não compreendido na sua gestão, da mesma forma que o parecer jurídico emitido pela Procuradoria-Geral do DF;
participaram da aprovação de projetos, da avaliação de habilitação, do atesto e da liquidação de despesas servidores estáveis nomeados em período não compreendido pela sua gestão, bem assim servidores sem qualquer relação funcional com o recorrente;
não foi o principal responsável pelas irregularidades porquanto sua única participação no processo foi assinar o convênio e o contrato com a Copede;
caberia ao TCU investigar aqueles que receberam os recursos públicos e, eventualmente, os tenham aplicado mal;
o TCU imputou-lhe o descumprimento a suas recomendações, porém: cabia a seu antecessor obter recursos e promover a capacitação dos servidores; a recomendação de implantação de rotinas de controle é vaga, até porque o processo que vinha sendo realizado já perpassava 18 assinaturas; era inexequível alterar a forma de atesto de execução sem que as contas fossem prestadas de forma eletrônica, o que exigiria disponibilidade orçamentária; a recomendação de adoção de cautelas em caso de antecipação de pagamentos não se dirigia a ele, mas ao ordenador de despesas;
ao absolvê-lo em 22 TCEs e condená-lo nas outras 20 TCEs, o TCU atribui tratamento diferenciado a fatos idênticos; e
o TCU excluiu a responsabilidade dos dirigentes das entidades contratadas, o que corresponde a utilizar dois pesos e duas medidas.
Mediante o exame de admissibilidade peça 150, a Serur propôs o conhecimento do recurso, tendo em vista que ex-secretário apresentou seus atos de exoneração e nomeação (peças 147-149) , que ainda não constavam dos autos e mostram que alguns dos fatos analisados no processo ocorreram em período em que não estava à frente da Secretaria de Trabalho, Emprego e Renda do Governo do Distrito Federal.
No mérito, o AUFC da Serur, com anuência do titular da 4ª DT, propõe negar provimento ao recurso, tendo em vista: a ausência de documentos comprobatórios da execução financeira do valor transferido; a contribuição do recorrente para a contratação da Copede por licença de licitação; e a não adoção de mecanismos de controle para fiscalizar contrato de grande relevância.
O secretário da Serur, por sua vez, propõe provimento integral ao recurso, principalmente em razão da: citação por fatos e não por condutas atribuíveis ao recorrente; condenação por condutas ausentes da citação, quais sejam, culpa in vigilando (imprudência e negligência) , e in elegendo; ausência de participação na habilitação das entidades executoras; cláusulas contratuais fixadas por Decreto do Governador do Distrito Federal; documentos necessários à liquidação de despesas regulados por contrato padrão; significado da extensão do ateste do executor técnico dele decorrente; ausência de descumprimento das normas que regem o controle dos processos de pagamento; conformação dos relatórios de execução da contratada; dispensa de anexação de documentos comprobatórios; necessidade de sua guarda pela executora.
O Ministério Público que atua nesta Corte também preconiza o afastamento da responsabilidade do recorrente, assim como dos demais gestores arrolados nos autos, tendo em vista que o MTE não definiu objetivamente os papéis que deveriam ser desempenhados pelos diversos atores envolvidos na execução do Planfor, não definiu as diretrizes dos cursos a serem ministrados, não fiscalizou a aplicação dos recursos transferidos e tolerou a dispensa generalizada de licitação, o que deixou os executores daquele plano sem regras ou critérios que se prestassem a concretizar os enigmáticos e vagos objetivos traçados no convênio. Também porque a Copede atuou como verdadeira gestora dos recursos transferidos ao GDF, recaindo sobre ela a obrigação de prestar os recursos, de que não se desincumbiu, porquanto não convenceu o Tribunal de que não deu causa ao dano. 
Feita essa necessária síntese dos fatos, passo a decidir.
Conheço do recurso, ante o adimplemento dos requisitos de admissibilidade atinentes à espécie.
Quanto ao mérito, em consonância com o AUFC responsável pela instrução dos autos, concluo que as alegações recursais aduzidas por Wigberto Ferreira Tartuce não possuem o condão de alterar a cognição primária desta Corte. 
A proposta do auditor instrutor está em linha com os Acórdãos 601/2019, 200/2019, 2.951/2018, 2.950/2018, 2.506/2018, 1.869/2018, 1.859/2018, 511/2018, 2.771/2017, 2.289/2017, 1.337/2017, 1.336/2017, 1.001/2007, 317/2017, 3.163/2016, 2.827/2016, 1.797/2016, 2.243/2014, todos do Plenário, da relatoria dos Ministros Bruno Dantas, Ana Arraes, Benjamin Zymler, Aroldo Cedraz, Raimundo Carreiro e Vital do Rêgo, todos proferidos em sede de recurso de revisão. 
Em todas essas deliberações, o TCU manteve a responsabilidade do ex-secretário pelo dano identificado nos respectivos autos, rejeitando argumentos recursais equivalentes aos que constam do recurso em tela. Não é para menos. 
No exercício de 1999, foram identificados, em todo o país, problemas operacionais de responsabilidade do MTE, entre os quais se destacam a não definição das diretrizes dos cursos, ausência de fiscalização, tolerância à dispensa generalizada de licitação e não definição objetiva dos papéis a serem desempenhados pelos diversos atores envolvidos. 
No caso do Distrito Federal, verificou-se descumprimento da legislação e dos termos do edital e do contrato, em especial a ausência de habilitação prévia das entidades contratadas, liberação irregular de recursos e falhas no acompanhamento da execução dos contratos, os quais, considerados em conjunto, demonstraram o quase absoluto desrespeito às normas que regem as despesas públicas e aos princípios constitucionais da eficiência, impessoalidade, economicidade e moralidade, que regem a Administração Pública.
Ao apreciar as 42 tomadas de contas especiais relativas aos recursos federais repassados ao Distrito Federal no bojo do Planfor-1999, o TCU não desconsiderou essa situação. Tanto que, em regra, absteve-se de aplicar sanções aos responsáveis. 
Tendo em vista das circunstâncias adversas de responsabilidade do MTE, o TCU efetuou análise finalística da execução do Programa. Ou seja, exigiu apenas o cumprimento dos objetos contratuais e utilização dos recursos em benefício da população. Somente nos casos em que não restou demonstrada, por nenhum meio, a regular aplicação dos recursos repassados, foi imputado débito, mesmo assim sem aplicação de multa.
Conforme os parâmetros estabelecidos por ocasião do Acórdão 1794/2003-TCU-Plenário, quando não houvesse débito, não tivesse sido imputada aos responsáveis qualquer ação dolosa contra o erário, não existissem elementos que indicassem existência de condutas merecedoras de especial reprovação, mas persistissem falhas de caráter geral, poderia ser dispensada a aplicação de multa, sendo as respectivas contas julgadas regulares com ressalvas.
Não foi por outra razão que, das 42 tomadas de contas especiais apreciadas, 22 não resultaram em imputação de débito. À vista dos elementos probatórios existentes e em reconhecimento à existência de falhas da concepção do programa, as decisões tomadas nesses processos admitiram como comprovada a execução do objeto pactuado. Nas 20 demais TCEs, ante a não apresentação de elementos suficientes para demonstrar que o objeto pactuado foi executado, o Plenário julgou irregulares as contas e condenou os responsáveis em débito.
O caso em tela inclui-se no segundo grupo de TCEs. Os elementos constantes destes autos não são aptos a comprovar a qualificação profissional de 3.000 trabalhadores e alfabetização de 100 deles, conforme previsto no Contrato 70-CFP/99-SETER. Por isso foi imputado débito correspondente à totalidade dos recursos transferidos.
As falhas de concepção do Planfor não isentam a responsabilidade do recorrente por essa situação porque, independentemente da forma de contratação da Copede, da definição dos cursos a serem ministrados e da insuficiência das orientações por parte do MTE, o objeto pactuado não poderia ter sido pago sem comprovação da sua execução. 
A Lei 8.666/1993 é clara, em seu art. 67, ao afirmar que a execução do contrato deve ser acompanhada e fiscalizada por representante da Administração. O art. 63 da Lei 4.320/1964 também é manifesto ao estabelecer que pagamento da despesa deve ser precedido de comprovação da prestação do serviço. 
Não é pela não adoção de procedimento custoso que se reprova a atuação do secretário. A mera verificação das listas de presença por fiscal do contrato que detivesse conhecimento adequado e carga de trabalho compatível evitaria os pagamentos indevidos verificados.
Não se faz necessária para a responsabilização do ex-secretário perante o TCU a caracterização de conduta dolosa, má-fé ou locupletamento para responsabilização. Os quatro requisitos para a responsabilização subjetiva do recorrente restam plenamente configurados: conduta omissiva e comissiva, culpa em sentido estrito, dano e nexo de causalidade entre a conduta e o dano. Wigberto Ferreira Tartuce é responsável pelo dano porque foi signatário do Convênio MTE/Sefor/Codefat 5/1999 e do Contrato 70-CFP/99-SETER e, não obstante isso, deixou de exercer de forma efetiva e diligente o controle da execução das despesas custeadas com recursos provenientes dos aludidos ajustes.
De acordo com o art. 29 do Regimento Interno da Seter, aprovado pelo Decreto 19.875/1998, as principais atribuições do Secretário são: coordenar, supervisionar a execução e avaliar as políticas públicas de trabalho, emprego e renda e praticar os atos delas decorrentes; cumprir e fazer cumprir a legislação vigente; coordenar, supervisionar e avaliar as atividades das unidades orgânicas integrantes da Secretaria; homologar e adjudicar o objeto de licitação em qualquer modalidade oriunda da sua pasta. Obrigação do ex-secretário, portanto, acompanhar, controlar e fiscalizar a execução dos atos de seus subordinados, ainda mais no caso de processos de grande relevo, como era caso de Planfor.
Assim, ao ser signatário do Convênio MTE/Sefor/Codefat 5/1999, o gestor comprometeu-se a zelar pela aplicação dos recursos repassados, não somente em razão dos dispositivos legais pertinentes, mas também em decorrência das atribuições de seu cargo. Ou seja, tinha o dever de avaliar a viabilidade do programa, tomar medidas para corrigir eventuais incorreções, adotar as devidas precauções para evitar desvios de recursos, fiscalizar as execuções contratuais e liberar os pagamentos após confirmar a execução dos serviços. Nada disso ocorreu.
Em que pese ter mantido na secretaria muitos dos servidores que lá se encontravam, Wigberto Tartuce assegurou que os principais cargos estivessem ocupados por pessoas de sua confiança, como ordenador de despesas e Presidente da Comissão de Habilitação (Marco Aurélio Rodrigues Lopes) , a Diretora responsável pela análise dos projetos (Marise Ferreira Tartuce, irmã do secretário) e o principal executor técnico dos contratos (Marcus Vinicius Lisboa de Almeida) . 
Com relação, especificamente, à dispensa de licitação, ainda que se admita que "precedentes do Governo anterior do GDF", editais de outras unidades da federação e o parecer da procuradoria do DF possam ter induzido o ex-secretário a crer na licitude da ausência de licitação para a habilitação das instituições executoras, esses elementos não justificam a contratação da Copede sem a justificativa do preço, nem a explicitação das razões da sua escolha, em razão do que dispõe o parágrafo único, incisos II e III, da Lei 8.666/1993.
Por tudo isso, afirmo que conduta do recorrente contribuiu decisivamente para o dano apurado. A motivação da responsabilidade solidária do ex-secretário está devidamente indicada do ofício citatórios dirigido ao responsável (peça 5, p. 36-39) , do voto condutor e da parte dispositiva do Acórdão 1460/2008-TCU-Plenário (peça 129, p. 34-47) .
No que concerne à divergência do titular da Unidade Técnica e do representante do Parquet especializado em relação ao encaminhamento proposto pelo AUFC da Serur, por se tratar de questão enfrentada em outras oportunidades por este Colegiado, peço vênias para transcrever excerto referido pelo E. Ministro Raimundo Carreiro no voto condutor do Acórdão 601/2019-TCU-Plenário, extraído do parecer oferecido pelo Procurador Marinus Eduardo De Vries Marsico, por ocasião da prolação do Acórdão 1869/2018-TCU-Plenário (TC Processo 003.172/2001-7) .
"Relevante consignar que o Plenário deste Tribunal já julgou vários recursos de revisão interpostos pelo Sr. Wigberto Ferreira Tartuce, nos quais houve o enfrentamento da mesma divergência de entendimento acima assinalada. Em todas as deliberações, a Corte de Contas, por unanimidade, acolheu a proposta formulada pelo auditor, endossada pelo Diretor, negando provimento ao recurso do responsável.  
Em referida linha de deliberação foram prolatados os seguintes acórdãos, todos do Plenário: 1.337/2017, 1.336/2017, 1.001/2017, 371/2017, 2.827/2016 e 3.163/2016.
Entendemos oportuno transcrever adiante parte dos votos que fundamentaram os Acórdãos 2.827/2016 e 1.001/2017, enfrentando as mesmas questões destes autos.
Trechos do voto condutor do Acórdão 2827/2016-TCU-Plenário:
'7.	Preliminarmente, adianto que as teses defendidas pelo titular da Serur relativamente a eventuais nulidades não prosperam.
8.	Quanto à afirmativa de que houve descrição no ofício de citação (peça 2, p. 47/8, e peça 3, p. 1/2) de fatos decorrentes de ações ou omissões de terceiros, e não do recorrente, bem como condenação por condutas ausentes no expediente, o MPTCU defendeu que não existiu nulidade processual, porque, inicialmente, recaía sobre o recorrente e demais agentes da Seter/DF citados a presunção relativa de terem dado causa ao dano apontado, cabendo a eles provar, em suas defesas, o contrário.
9.	Como dito anteriormente, a condenação em débito nesta tomada de contas especial derivou da inexecução do contrato CFP 61/1999, fato especificado no primeiro parágrafo do ofício de citação.  
10.	Além disso, as condutas primeiramente atribuídas a Wigberto Ferreira Tartuce foram detalhadas na instrução às peças 1, p. 33/52, e 2, p. 1/9, do processo (quadro constante do seu item 116) , cujas vista e cópia foram franqueadas a advogado do responsável (peça 3, p. 11 e 29) . Ainda constou de item próprio do ofício de citação o fato referente à "ausência de providências visando a coibir os desvios ocorridos na implementação do PEQ/DF-1999, em detrimento das obrigações insertas na cláusula 3.2 do Convênio MTE/Sefor/Codefat nº 005/99, no art. 36, inciso I, da IN/STN nº 01/97, no art. 145 do Decreto nº 93.872/86 e nas recomendações e determinações feitas pelo TCDF" (item VII da instrução e irregularidade 13 do ofício) .
11.	O quadro comparativo contido no parecer do secretário da Serur mostra que a defesa do recorrente trouxe diversos argumentos para eximi-lo da responsabilidade pelas várias irregularidades listadas no ofício, atribuindo-a a terceiros, mas o Tribunal os considerou insuficientes (exceto quanto à inobservância do edital 2/1998 - irregularidade 2 do ofício) para tanto, à vista, entre outros fatores, de suas atribuições regimentais e obrigações conveniais.
12.	Certamente, na instrução e no voto que fundamentaram o acórdão condenatório foram enumeradas as considerações que motivaram o convencimento a respeito da culpabilidade na conduta omissiva do recorrente (culpa in vigilando e culpa in elegendo) , mas não há como concluir que elas inovaram na irregularidade determinante da configuração do dano ao erário, ou seja, a inexecução contratual.
13.	É preciso ficar claro que as demais ocorrências não ensejaram qualquer penalidade aos responsáveis, porquanto, seguindo jurisprudência que se firmou à época, o Tribunal, ao levar em conta as circunstâncias adversas verificadas na execução do Planfor/1999, absteve-se de aplicar multa aos envolvidos e efetuou análise finalística. Apenas nos casos em que os objetos contratuais não foram cumpridos e a população não foi beneficiada pelos recursos públicos o TCU julgou irregulares as contas e imputou débito aos faltosos. Essa situação restou bem evidenciada no voto do ministro Walton Alencar Rodrigues que conduziu o referido Acórdão 249/2010-TCU-Plenário (peça 6, p. 48/60) .
14.	Portanto, se, em vez de centrar seus esforços na tentativa de transferir somente a terceiros a responsabilidade pelo débito, o recorrente tivesse apresentado documentos capazes de demonstrar a execução do ajuste ou, ao menos, demonstrado que implementou as medidas cabíveis para obtê-los, o deslinde do feito muito possivelmente seria o adotado em várias outras deliberações do Tribunal, de julgamento pela regularidade com ressalva das contas, ante a orientação que se seguiu. Contudo, à falta desses elementos probatórios, não há reparos a fazer nos exames que precederam a condenação a respeito da reprovabilidade de suas ações omissivas.
15.	Em relação à alegada nulidade por ausência de chamamento de responsáveis cujas condutas teriam o potencial de eximir a responsabilidade do recorrente, o parecer do titular da Serur ora rechaçado afirmou que as disposições dos arts. 275, 282 e 283 do Código Civil não se aplicariam ao caso, por nem se tratar de direito material (e sim processual) , nem de solidariedade decorrente de lei ou contrato, nem de o TCU atuar como credor.
16.	É de se reconhecer que o TCU não atua como credor no processamento da tomada de contas especial. O acórdão proferido é que constitui título executivo para fundamentar a respectiva ação de execução (art. 19 da Lei 8.443/1992) . Isso, todavia, não impede que o Tribunal se valha dos conceitos do direito material contidos no Código Civil para pautar a condução do processo de controle externo, cuja normatização expressamente apregoa a existência de responsabilidade solidária entre o agente público que pratica ato irregular e o terceiro que, de qualquer modo, concorra para cometimento do dano (art. 12, inciso I, e 16, § 2º, da Lei Orgânica desta Corte) . 
17.	Neste caso, como ressaltado na instrução, a circunstância de a documentação da execução contratual da ASP não ter sido encontrada não permite afirmar que a então presidente da entidade tenha concorrido para o fato. Embora a ASP tenha buscado provar isso no recurso de reconsideração, não trouxe provas de que a ex-dirigente agiu com excesso de mandato ou violação ao estatuto da entidade, bem como de que ajuizou medidas judiciais contra ela.
18.	Desse modo, ainda que a jurisprudência deste Tribunal objeto da súmula 286 estabeleça a possibilidade de responsabilização da pessoa jurídica de direito privado juntamente com seus dirigentes, esse entendimento não se aplica a este processo, seja porque se consolidou após a edição do acórdão original (art. 1.211 do Código de Processo Civil vigente) , seja porque não está evidenciada a participação concorrente da ex-dirigente. 
19.	E, de toda sorte, está mais do que consagrado nesta Corte de Contas o entendimento de que não há necessidade de chamamento no processo de controle externo de todos os corresponsáveis por débitos perante o erário. A título exemplificativo, cito os seguintes precedentes contidos na jurisprudência sistematizada:
- A solidariedade no polo passivo faculta ao credor buscar a satisfação da obrigação em um ou em todos os devedores simultaneamente, sub-rogando-se nos direitos do credor perante os outros devedores aquele que satisfizer a obrigação por inteiro. (Acórdão 1348/2016-TCU-Plenário, relatado pelo ministro Raimundo Carreiro) 
- A ausência de um possível responsável solidário no polo passivo não obriga o retorno dos autos para nova citação dos responsáveis, uma vez que o instituto da solidariedade passiva é benefício conferido pelo legislador ordinário ao credor, que pode exigir de um ou de alguns dos devedores, parcial ou totalmente, o pagamento da integralidade da dívida, bem como renunciar à solidariedade em favor de um, de alguns ou de todos os devedores, sem prejuízo do direito do devedor que satisfaz a dívida por inteiro de exigir de cada um dos codevedores a sua quota. (Acórdão 3320/2015-TCU-Plenário, relatado pelo ministro José Múcio Monteiro) 
20.	Assim, não vejo como acolher a tese de que o não chamamento pelo TCU da ex-presidente da ASP e do Centro de Ensino Unificado de Brasília - Ceub para compor a lide afetaria negativamente a defesa do recorrente. Além de competir a qualquer gestor de dinheiros públicos o ônus da prova, cabe a ele, se quiser, na hipótese de condenação, exercer as ações legais contra aqueles que considera responsáveis pelos ressarcimentos.
21.	Lembro que, ante a existência de 41 tomadas de contas especiais que envolvem os mesmos gestores e o reconhecimento de que esse fato poderia gerar certa dificuldade no exercício do direito de defesa na hipótese de que fossem efetuadas citações simultâneas, o relator original determinou, primeiramente, o sobrestamento dos processos e, em momento posterior, a realização de citações com intervalos de 15 dias entre uma e outra, com alerta aos responsáveis de que eventuais obstáculos extraprocessuais à obtenção de documentos ou informações de interesse ao exercício de defesa deveriam ser objeto das medidas judiciais e administrativas cabíveis, "não sendo esta Corte de Contas o foro adequado para dirimir eventuais lesões a direito subjetivo de particulares" (peça 2, p. 10 e 14) .
22.	Em face do não cumprimento da obrigação da ASP de entregar os documentos relativos à execução contratual, competiria ao recorrente socorrer-se das medidas judiciais cabíveis contra a entidade e/ou seus dirigentes, mas aqui também não há comprovação de que tenha adotado essas providências. Nesta oportunidade, o recorrente não pode se valer da própria inoperância para alegar cerceamento ou comprometimento do contraditório e da ampla defesa.
23.	De todo modo, na forma abordada a seguir, não vislumbro possibilidade de a presença da ex-presidente da ASP e do Ceub no feito desonerar a responsabilidade do então secretário de Trabalho e Emprego do DF.
24.	Em consequência, considerando que não ficaram caracterizados obstáculos ao exercício do contraditório e da ampla defesa e que nenhum ato deve ser declarado nulo se não houver prejuízo para a parte, para o erário, para a apuração dos fatos pelo Tribunal ou para a deliberação adotada (art. 171 do Regimento Interno) , descabe reconhecer as nulidades aventadas pelo titular da Serur.
25.	 Relativamente às demais alegações sobre o mérito do julgamento, com as vênias por divergir do titular da Serur e do representante do MPTCU, penso que deve prevalecer o entendimento do auditor responsável pela instrução, salvo no que diz respeito ao acatamento dos comprovantes de despesa referentes ao valor de R$ 1.598,98, recolhido aos cofres do Distrito Federal a título de imposto sobre serviços - ISS (peça 12, p. 44, 54 e 69) .
26.	Neste ponto, não houve erro de cálculo que fundamente a revisão do acórdão recorrido. Na verdade, assiste razão ao MPTCU quando observou que, "ante a ocorrência de dano por falta de comprovação, pela ASP, da efetiva execução de serviços que lhe foram confiados, cabe ao Tribunal buscar a devida e integral recomposição dos cofres federais lesados, nada importando ter havido retenção de tributo nos pagamentos efetuados em favor daquela entidade". 
27.	Nos termos do precedente contido no Acórdão 552/2014-TCU-Plenário, de minha relatoria, não devem ser compensados no débito os valores retidos no pagamento de faturas contestadas, "eis que caberá à empresa contratada, credora dos eventuais tributos indébitos, buscar sua restituição junto aos órgãos próprios". 
28.	Também não prosperam as teses defendidas pelo secretário da Serur e pelo representante do Parquet de afastar a responsabilidade do recorrente pelo débito.
29.	Não constam do recurso em tela alegações ou documentos capazes de reformar o juízo feito na deliberação original, que não acatou o entendimento do MPTCU de que os defeitos de concepção do Planfor, e não a atuação dos gestores, teriam sido os fatores determinantes da ocorrência de irregularidades na execução do contrato CFP 61/1999. Mesmo que esses fatores possam ter contribuído para o quadro constatado e que seja inconteste a responsabilidade da ASP, não se nega que os gestores, por ações comissivas ou omissivas, concorreram para cometimento do dano, ainda que não tenham se locupletado dos recursos transferidos ou agido com má-fé ou dolo.
30.	Valem aqui as ponderações feitas pelo auditor responsável pela instrução, das quais destaco as seguintes, por se mostrarem relevantes para a convicção acerca da insuficiência dos elementos contidos no recurso de revisão para ensejar o seu provimento:
a) a responsabilização do recorrente não decorreu de falhas isoladas na sua gestão, mas, além da assinatura do contrato com a ASP, de sua negligência ou imprudência na condução do convênio, sobretudo na supervisão e na fiscalização de seus subordinados (atividades da estrita competência do secretário) , ou seja, de um conjunto de atos de execução que passaram a ser praticados com infração aos dispositivos legais, de maneira uniforme, por todos os agentes subordinados;
b) diante das inúmeras irregularidades constatadas na execução de diversos ajustes celebrados no âmbito do convênio MTE/Sefor/Codefat 005/1999 (acórdãos 1693/2003, 459/2004, 256/2006, 640/2006, 468/2007, 1467/2007, 487/2008, 784/2008, 903/2009 e 1026/2008, todos do Plenário) , a circunstância de o recorrente ter atuado com respaldo das áreas técnicas do órgão, ou mesmo das contratadas, não o isenta de responsabilidade;
c) ainda que os pagamentos indevidamente efetuados não tenham sido diretamente autorizados pelo recorrente, deveriam ser de seu conhecimento, pois a relevância do PEQ/DF induzia a um acompanhamento especial;
d) tendo em vista que o Regimento Interno da Seter/DF dispõe ser da competência do secretário coordenar e supervisionar a execução das ações, além de praticar os atos delas decorrentes, mesmo que não configurada conduta dolosa, má-fé ou locupletamento do recorrente, a imputação de responsabilidade subjetiva a ele fundamentou-se na conduta culposa e na existência de nexo entre essa conduta e o resultado obtido (grave ilegalidade cometida com dano ao erário) ;
e) não socorre ao recorrente a alegação de que foi reconhecida, por decisão judicial (2001.34.00.018444-2 - peça 50, p. 59/70) , a legalidade da dispensa de licitação em contrato semelhante ao firmado com a ASP; 
f) embora não pudesse ser exigida do ex-secretário a ciência formal da decisão do Tribunal de Contas do Distrito Federal mencionada na citação, expedida em 1997, antes de o recorrente ingressar na Seter/DF, não parece crível que dela não tenha tomado conhecimento, porquanto cabe a todo gestor proativo certificar-se, ao assumir suas funções, da legislação e de decisões judiciais ou administrativas relevantes para pautar sua atuação;
g) independentemente da existência daquela deliberação (mencionada com o único propósito de ilustrar o grau de desorganização e despreparo de servidores da Seter/DF na condução do convênio e, consequentemente, do contrato firmado com a ASP) , competia ao gestor dar a capacitação devida aos servidores do órgão e exigir a adoção de rotinas básicas de controle, inerentes a qualquer organização, e, sobretudo, zelar pela observância da legislação no tocante à forma do atesto da execução dos serviços, bem assim da realização de pagamento antecipado;
h) via de regra, os ocupantes do cargo de secretário de Estado não ostentam a condição de agente político, considerando que, diferentemente dos mandatários de Poder, são eles efetivamente os responsáveis pela gestão das pastas que comandam, e, no caso, o governador do Distrito Federal não foi incluído no rol de responsáveis por não ter praticado atos administrativos, mas apenas atuado politicamente ao celebrar (juntamente com o recorrente) o convênio com o Ministério do Trabalho e Emprego, de modo que não procede a tentativa do recorrente de fazê-lo figurar no polo passivo da tomada de contas especial;
i) a edição do Decreto 20.197/1999, que aprovou minuta padrão para contratos celebrados no âmbito do PEQ/DF, não desnaturou a condição política do governador, uma vez que não importou na prática de ato administrativo ou de execução pelo mandatário do Distrito Federal e em momento algum interferiu ou limitou a gestão técnica e administrativa da Seter/DF, especialmente a fiscalização da execução do contrato pelo órgão;
j) a nomeação do executor técnico não deveria resultar em dificuldades para fiscalização da execução do ajuste, e sim em facilidades; contudo, o que se constatou foi que nem o executor técnico nem o ex-secretário realizaram a contento seus papéis, não se podendo agora atribuir as irregularidades ocorridas à padronização dos contratos, até porque ela contemplava exigências essenciais do art. 55 da Lei 8.666/1993, que visam a evitar pagamentos sem a devida contraprestação;
k) a contratação do Ceub não exclui a responsabilidade primeira dos gestores da Seter/DF pela fiscalização dos contratos firmados, pois a atuação daquele ente era de natureza auxiliar, colaborativa e subsidiária, e, no caso, embora se tenha afirmado que a execução do contrato celebrado com a ASP (novembro e dezembro de 1999) ocorreu durante a vigência do ajuste celebrado com o Ceub, os relatórios produzidos por ele não continham informações relativas à ASP, muito possivelmente por falhas na comunicação com a Seter/DF, em vista da falta de provas do repasse das informações por esta para o Ceub (peça 18, p. 8) ;
l) na ausência de informações equivocadas ou falsas por parte do Ceub a respeito da execução do ajuste, não há como supor que a entidade contratada para auxiliar na fiscalização tenha induzido os gestores da Seter/DF a erro;
m) a decisão judicial adotada na apelação civil 2003.01.1034994-3 (peça 50, p. 42/57) igualmente não socorre o recorrente, porquanto reconheceu a possibilidade de fiscalização de contratos por terceiros contratados pela Administração, mas não tratou de falhas ou deficiências na execução contratual pelo Ceub, especialmente sobre o contrato firmado com a ASP; e
n) não cabe ao Tribunal rever no presente processo o entendimento firmado na apreciação do TC Processo 003.129/2001-6 quanto à responsabilidade do Ceub.
 (...) 
34.	Apenas acrescento que, em situações de regularidade na execução de programa de governo, não veria óbices em seguir o entendimento do secretário de que não haveria razões para que secretário estadual ou distrital fizesse controle especial em contrato irrisório, com executor técnico empoderado e com reduzida carga de trabalho de controle, sem evidências anteriores de má conduta da contratada que já prestara serviços ao Estado e com processos de pagamento atestados e compostos dos documentos requeridos em contrato. 
35.	No entanto, no cenário de irregularidades delineado nos diversos processos julgados pelo Tribunal referentes ao convênio em vértice, em que "todos os executores técnicos adotaram comportamento uniforme, limitando-se a assinar as faturas", na falta de maiores informações sobre a carga de trabalho do executor técnico (que muito provavelmente não se referia apenas à fiscalização de dois contratos) , não se revela adequado concluir que não houve responsabilidade do recorrente por culpa in vigilando e in elegendo e que ocorreram erros no julgamento do processo.'
Trechos do voto condutor do Acórdão 1001/2017-TCU-Plenário:
'14.	Desde já alinho-me às conclusões aduzidas pelo auditor que instruiu o feito, cuja manifestação adoto como minhas razões de decidir, sem prejuízo dos esclarecimentos que se seguem.
15.	Ao conhecer do presente recurso de revisão (peça 157) , concordei com o exame de admissibilidade feito no âmbito da Secretaria de Recursos (Serur) deste Tribunal (peças 151 e 152) , em especial quanto ao preenchimento do requisito de superveniência de documentos novos com eficácia sobre a prova produzida, conforme registrou a unidade técnica:
Quanto ao enquadramento do apelo no inciso III, que trata da superveniência de documentos novos com eficácia sobre a prova produzida, aduz o recorrente que houve um período, compreendido entre os fatos analisados neste processo, em que não atuou como Secretário de Trabalho, Emprego e Renda do Governo do Distrito Federal, porquanto havia sido exonerado do cargo em 06/01/1999 e nomeado novamente apenas em 18/02/1999. Corroborando tal argumentação, colaciona cópias das edições do Diário Oficial do Distrito Federal (DODF) com os atos de nomeação e de exoneração. 
Com efeito, verifica-se que os documentos constantes da peça 145, p. 82 e 112, que trazem as edições do DODF com os atos de exoneração, em 05/01/1999, e de nomeação, em 17/02/1999, não constavam destes autos e podem, ao menos em tese, ter eficácia sobre o julgamento de mérito proferido, pois guardam pertinência com as questões de fato discutidos nestes autos. Os referidos documentos, portanto, preenchem o requisito estabelecido no artigo 35, III, da Lei 8443/1992, podendo o recurso em apreço ser conhecido. 
16.	No curto período em que o ora recorrente permaneceu afastado da Seter/DF, mais precisamente em 28/1/1999, foi publicada a portaria que instituiu a comissão encarregada de elaborar parecer conclusivo sobre o perfil técnico-jurídico das instituições interessadas em prestar os serviços educacionais previstos no PEQ/DF1999, em face das exigências contidas no plano.
17.	Sob os argumentos de que a comissão foi criada em outra gestão e de que não participou da elaboração do Edital 2/98, destinado ao cadastramento de instituições para o atendimento à demanda de ações de qualificação e aperfeiçoamento profissional, o Sr. Tartuce alega que não teve qualquer ingerência na habilitação das entidades interessadas na execução do PEQ/DF-1999.
18.	O auditor que instruiu o feito, no entanto, logrou demonstrar que, embora o ora recorrente não tenha sido responsável por falhas cometidas em outras gestões, competia a ele a supervisão, a coordenação e a avaliação das atividades das unidades orgânicas integrantes da secretaria, consoante previsto no Regimento Interno da Seter/DF. A habilitação e a contratação da Associação Educacional Cristã Fonte da Vida se deram no período da sua gestão, assim como a execução do contrato. Portanto, sua responsabilização se deu por culpa in vigilando e in eligendo, como ficou claro nos relatórios e votos que fundamentaram as deliberações do TCU nestes autos.
19.	Recordo, conforme salientado pelo relator a quo, que o número previsto de treinandos no âmbito do PEQ/DF-1999 totalizava 148.000 pessoas, correspondendo, aproximadamente, ao total de desempregados então existentes no Distrito Federal. Programa dessa dimensão e relevância social exigia que o secretário escolhesse pessoas de competência técnica compatível para sua gestão e acompanhasse atentamente os atos por eles praticados.
20.	A maioria das alegações apresentadas no presente recurso intenta reabrir a discussão das alegações de defesa enfrentadas em deliberações anteriores e não os vícios que fundamenta o conhecimento do recurso de revisão, previstos no art. 35 da Lei 8.443/1992.
21.	Quanto às teses defendidas pelo titular da Serur, verifico que nenhuma delas foi acolhida por este Tribunal em casos similares que envolveram o mesmo responsável (Acórdãos 371/2017, 3.163/2016 e 2.827/2016, todos do Plenário) .
22.	Em razão disso, para não me estender em demasia na análise deste feito, adoto, como razões de decidir, as ponderações feitas nos votos condutores daquelas deliberações, todas disponíveis no Portal do TCU na Internet, além da instrução do auditor transcrita no relatório precedente.
23.	O argumento trazido pelo MPTCU, no sentido de que a precariedade da concepção e da execução do Planfor, associada à ausência de estrutura de fiscalização da Seter, afastaria a responsabilidade dos dirigentes pelas irregularidades no contrato em exame, foi enfrentado, tanto no acórdão originário, quanto na deliberação proferida em sede de recurso de reconsideração. Em ambas as oportunidades, o TCU não acolheu a linha defendida pelo Parquet, uma vez que, ao analisar a responsabilidade do ora recorrente, o acórdão originário levou em consideração tais aspectos e, mesmo assim, considerou o Sr. Tartuce responsável pelos problemas recorridos.
24.	Para melhor clareza do tema, peço vênia para transcrever excerto do voto condutor da deliberação recorrida, verbis:
'48. Como bem ressaltou o eminente Procurador-Geral, o Planfor mostrou-se megalomaníaco e despreocupado com o controle. No âmbito do DF, verificou-se que os gestores da Seter tinham consciência de que a meta fixada para o exercício de 1999 era excessivamente otimista. Visando apenas fornecer uma ideia de quão ambiciosa era essa meta, destaco que o número previsto de treinandos no DF, naquele exercício, totalizava 148.000 pessoas, correspondendo, aproximadamente, ao total de desempregados então existentes no Distrito Federal. Aduzo ter ficado demonstrado nos autos que a direção da Seter tinha conhecimento de que os recursos materiais e humanos da Secretaria eram claramente insuficientes para atender ao que dela se esperava no que diz respeito à fiscalização dos serviços prestados pelas entidades contratadas para ministrar os cursos. Além disso, quando surgiram problemas relevantes, como a perda do banco de dados relativo à clientela do Planfor, que implicou a adoção de um processo de captação de alunos com base em critérios nem sempre condizentes com os objetivos do programa, a Seter, ao invés de adiar os cursos ou diminuir o número de treinandos, optou por manter cronograma e metas que se sabia inviáveis. Assim, foi priorizada a manutenção da quota do DF nos próximos orçamentos do Planfor, em detrimento da qualidade dos treinamentos e do atendimento ao público-alvo do Programa.
49. Em sua defesa, o Sr. Wigberto Tartuce procurou imputar a seus subordinados parcela significativa da responsabilidade pelas irregularidades ora sob comento. Entretanto, observo que os pagamentos indevidamente efetuados, ainda que não tenham sido diretamente autorizados por ele, deveriam ser de seu conhecimento. A uma, porque a relevância do PEQ/DF demonstrada no parágrafo anterior deste Voto, induzia a um acompanhamento especial. A duas, porque as-falhas sob comento não decorreram de atos isolados de um ou de outro servidor, mas de condutas praticadas por praticamente todos os servidores da Seter/DF que estavam envolvidos com o controle da execução do PEQ/DF-1999. A três, porque, na condição de dirigente máximo do órgão, o citado tinha a obrigação de acompanhar, controlar e fiscalizar a execução dos atos de seus subordinados. Afinal, em conformidade com o disposto no art. 105 da Lei Orgânica do DF, compete aos Secretários de Governo, além de outras atribuições estabelecidas naquela Lei Orgânica e nas demais leis, exercer a orientação, a coordenação e a supervisão dos órgãos e das entidades da administração do Distrito Federal, na área de sua competência.
50. As falhas detectadas no processo de seleção e contratação das entidades, bem como as irregularidades verificadas durante a execução dos contratos sob comento, apontam para um quadro de descalabro administrativo, o qual decorreu, em grande parte, da conduta omissiva do então titular da Seter, que não forneceu aos seus subordinados os meios materiais e o treinamento necessário ao fiel desempenho das atribuições daqueles servidores nem deu cumprimento às seguidas determinações exaradas pelo Tribunal de Contas do Distrito Federal.
[...]
61. Saliento, ainda, a precariedade das condições de trabalho propiciadas pela Seter aos executores técnicos, a qual foi atestada pela unidade técnica. Causa espécie que o titular da Seter não tenha adotado as providências necessárias no sentido de munir esses executores de todas as condições necessárias ao bom e fiel cumprimento de suas atribuições. Afinal, eles eram os responsáveis pelo fornecimento das informações que fundamentaram a liquidação da despesa e possibilitaram a realização do pagamento às entidades contratadas. Acrescento que, ao indicar servidores para o exercício cumulativo de várias funções, o Secretário da Seter praticou um ato imprudente, pois era possível antever que esses servidores não teriam condições de acompanhar a execução de todos esses contratos, o maior dos quais visava treinar 48.000 alunos, que comporiam 1.920 turmas de 25 alunos cada.'
25.	Por anuir à análise realizada nos julgados precedentes, reiterada nesta oportunidade pela manifestação da Serur a qual adotei com razões de decidir, não acato o argumento apresentado pelo Parquet de Contas.
 (...) 
47.	O recorrente argumenta, ainda, que não poderia responder em igual peso e medida por atos praticados por seus subordinados. Acrescenta que a doutrina e a jurisprudência (Agravo Regimental na Reclamação 7.517/DF - STF) são unânimes em atribuir, tão somente, natureza subsidiária quando da ocorrência de culpa in vigilando e in elegendo. Afirma que a aplicação de responsabilidade solidária, no caso, deveria ter sido justificada, sob pena de nulidade do ato decisório.
48.	A alegação carece de fundamento, pois o secretário da Seter-DF respondia, acima de todos os outros envolvidos, pela boa e regular aplicação dos recursos conveniados com o Ministério do Trabalho e Emprego. Em hipótese alguma lhe poderia ser imputada responsabilidade menor que a de seus subordinados, principalmente em virtude da relevância e materialidade do PEQ/DF-1999, que exigiam acompanhamento especial da parte do titular da pasta.
49.	O julgado do STF, mencionado pelo recorrente, não guarda relação com a matéria destes autos, pois refere-se à responsabilidade subsidiária da administração pública pelo pagamento dos encargos trabalhistas resultantes da execução de contrato administrativo. 
50.	No TCU, a imputação de responsabilidade solidária decorre de mandamento legal insculpido nos arts. 12, inciso I, e 16, § 2º, da Lei 8.443/1992. Não há que se falar, portanto, em hipótese de responsabilidade subsidiária imputada pela Corte de Contas.
51.	Ressalto que, em situações similares, tratando de recursos do Planfor repassados ao Estado do Mato Grosso do Sul nos exercícios de 1999 e 2000, esta Corte adotou entendimento consentâneo com o adotado na decisão ora atacada. Ou seja, em casos de não comprovação da execução do objeto pactuado, os gestores, incluindo o ex-secretário de estado, foram condenados solidariamente em débito com a empresa contratada. (Acórdãos 606/2009, 737/2009, 1.278/2009, 2.580/2009 e 2.673/2009, todos do TCU-Plenário) .'"
Quanto aos demais argumentos recursais apresentados pelo ex-secretário, o AUFC-instrutor os tratou com propriedade, tornando despicienda a adução de considerações adicionais, de fato e de direito, sobre a matéria.
Com essas considerações, incorporo a minhas razões de decidir as análises expendidas no excerto acima e na instrução oferecida pelo AUFC da Serur, transcrita no relatório, e voto por que o Tribunal de Contas da União aprove o acórdão que submeto à apreciação do Plenário.
TCU, Sala das Sessões Ministro Luciano Brandão Alves de Souza, em 26 de junho de 2019.
WALTON ALENCAR RODRIGUES 
Relator